---
title: "Santé humaine liée à l'obésité (bloc-notes)"
author: "Tercan Nefise, Tchuileng Ide, Baseka Manzabe Christelle"
date: "`r Sys.Date()`"
format:
  html:
    code-fold: true
    code-tools: true
    toc: true
editor: visual
lang: fr
bibliography: bibliography/references.bib
---

<!--# Dans les différentes sections, vous trouverez des indicateurs "...Vos XXX ici..." Vous devez bien sûr REMPLACER ces indicateurs par votre propre texte. Ne les laissez pas dans votre version finale du document. Vous devez travailler dans le même document (pas question de faire un document séparé par étudiant). Gérez les conflits éventuels. -->

```{r setup, include=FALSE}
# Ceci est nécessaire pour les tests SDD, ne pas utiliser dans un "vrai" projet
if (!"tools:tests" %in% search())
  source(here::here("tests/tools_tests.R"), attach(NULL, name = "tools:tests"))

# Configuration de l'environnement SciViews::R
SciViews::R("infer", "model",lang = "fr")
```

# Introduction et but

Au cours des dernières décennies, la santé humaine a connu un déclin alarmant dans de nombreuses régions du monde. L'obésité est l'un des principaux facteurs contribuant à cette tendance inquiétante, car elle peut entraîner un large éventail de problèmes de santé, notamment des maladies cardiovasculaires, des accidents vasculaires cérébraux, des cancers, des troubles musculo-squelettiques et des troubles mentaux. En outre, l'obésité est souvent associée à un mode de vie sédentaire et à une alimentation malsaine, qui peuvent également avoir des effets négatifs sur la santé.

@lebacq2015 a étudié différents indices permettant de quantifier, entre autres, l'obésité des personnes. Notre but est de tester quelques-uns de ces indices sur un échantillon de la population du Hainaut âgée de 18 ans ou plus, et d'établir des liens avec le mode de vie ou l'alimentation.

# Matériel et méthodes

Les données ont été collectées par un groupe d'une trentaine d'expérimentateurs qui se sont réparti le travail. Le choix des mesures à réaliser a fait l'objet d'un consensus au sein du groupe par l'élaboration d'un dictionnaire des données commun. Les mesures sujettes à variation (la masse plus particulièrement) ont fait l'objet d'une intercalibration. Ces données sont pseudonymisées afin de respecter l'anonymat des sujets étudiés en respect du RGPD (règlement général de la protection des données, règlement d'application en Europe).

La description des données et les tests statistiques sont réalisés dans la SciViews Box 2024 en utilisant [Saturn Cloud](https://saturncloud.io) (Linux) avec le [logiciel R](https://www.r-project.org) (`r R.version.string`).

# Résultats

## Description des données

<!--% Ajoutez un chunk d'importation des données à partir de vos données remaniées dans `data/biometry.rds`. Inspirez-vous de vos projets individuels pour écrire correctement ces chunks. -->

```{r}
biometry <- read("data/biometry.rds")
skimr::skim(biometry)
```

<!--% Ensuite vous décrirez graphiquement (avec `chart()`) et numériquement (tableaux avec `tabularise()`, `skimr::skim()`, etc.) vos données. Chaque étudiant ajoute deux éléments descriptifs pertinents. -->

### Description 1 par Nefise

Le tour de poignet est un indicateur utile de la densité osseuse et de la structure corporelle. L'activité physique agit sur le développement musculaire et osseux, tandis que le type d'alimentation influence la composition corporelle. On cherche à comprendre comment ces trois facteurs interagissent pour affecter la santé physique.

```{r}

# Catégoriser l'activité physique en fonction du nombre d'heures par semaine
biometry$activite_physique_cat <- cut(
  biometry$activite_physique,
  breaks = c(-Inf, 2, 5, Inf),
  labels = c("Faible", "Modéré", "Élevé"),
  right = TRUE
)

chart(biometry, tour_poignet ~ activite_physique_cat %fill=% alimentation) +
  geom_boxplot() +
  labs(
    title = "Répartition du tour de poignet selon l'activité physique et l'alimentation",
    x = "Catégories d'activité physique",
    y = "Tour de poignet (cm)",
    fill = "Type d'alimentation"
  )

```

**interprétation**

Les individus ayant une activité physique élevée ont généralement un tour de poignet plus important, ce qui reflète une ossature et une masse musculaire plus développées. Parmi eux, les carnivores présentent la médiane la plus élevée, ce qui peut s'expliquer par une consommation plus importante de protéines animales, favorisant le renforcement du tissu osseux et musculaire. Les omnivores suivent, avec une médiane légèrement inférieure, tandis que les herbivores, bien qu'actifs physiquement, ont des tours de poignet plus faibles, possiblement en raison d'un apport plus limité en protéines animales. Chez les personnes ayant une activité physique faible, le tour de poignet est généralement plus petit, suggérant une densité osseuse et une masse musculaire moindres. En revanche, dans cette catégorie, les omnivores présentent une médiane plus élevée que les carnivores. Aucun herbivore n'est représenté dans ce groupe.


### Description 2 par Nefise

```{r}
biometry %>.%
  sgroup_by(., genre) %>.%
  ssummarise(.,
    mean = fmean(fumeur),
    sq = fsd(fumeur),
    nobs = fnobs(fumeur))

```

-
**interprétation** Les femmes fument en moyenne plus que les hommes, avec une consommation de 5,47 cigarettes par semaine contre 2,91 chez les hommes. Cependant, l'écart-type chez les femmes (34,81) est bien plus élevé que chez les hommes (9,15), ce qui indique une grande variabilité dans leur consommation de cigarettes. Cette dispersion pourrait être causée par quelques fumeuses extrêmes qui augmentent l'écart-type. En revanche, la consommation chez les hommes semble plus homogène. L'échantillon est relativement équilibré avec 65 hommes et 79 femmes.

### Description 1 par Christelle

Le tour de taille est un bon indicateur de la répartition de la graisse corporelle et de la santé métabolique. Un tour de taille élevé est lié à un risque accru de maladies comme les maladies cardiaques et le diabète. La consommation de sucre, surtout les sucres ajoutés, joue un rôle important dans le métabolisme et la prise de poids, notamment au niveau de l'abdomen.

Dans cette analyse, nous examinons la relation entre le tour de taille et la consommation de sucre, en cherchant à visualiser comment les variations de sucre peuvent influencer cette mesure.

```{r}
chart(data = biometry, tour_taille ~ sucre %fill=% sucre) +  
  geom_violin(alpha = 0.7, color = "black") +
theme(axis.text.x = element_text(angle = 45, hjust = 1)) +
labs(title = "Variations du tour de taille en fonction 
      de la consommation de sucre")
```

**interprétation** 

La consommation fréquente de sucre, notamment les sucres ajoutés, est associée à une augmentation du tour de taille, suggérant un lien entre une alimentation sucrée et l'accumulation de graisse abdominale. Cette graisse viscérale est un facteur de risque majeur pour des maladies chroniques comme les maladies cardiaques et le diabète de type 2. Ces résultats soulignent l'importance de limiter la consommation de sucre pour prévenir les risques métaboliques.


### Description 2 par Christelle

Le mode de vie moderne, avec une alimentation riche en fast food et un sommeil de mauvaise qualité, joue un rôle clé dans la santé métabolique. La consommation de fast food, riche en graisses et sucres, est liée à un risque accru de maladies cardiovasculaires et de diabète, tandis qu'un sommeil insuffisant perturbe les mécanismes hormonaux, favorisant la prise de poids. Dans cette section, nous analysons l'impact de ces facteurs, en tenant compte des différences entre hommes et femmes, pour mieux comprendre comment ils influencent la santé et le risque de maladies métaboliques.

```{r christelle}

# Convertir 'fast_food' en facteur
biometry$fast_food_cat <- cut(
  biometry$fast_food,
  breaks = c(-Inf, 3, 7, Inf), 
  labels = c("Faible", "Modéré", "Élevé"),
  right = TRUE
)


biometry %>.%
  sgroup_by(.,genre, fast_food_cat) %>.%
  ssummarise(., mean = fmean(sommeil), sd = fsd(sommeil), n = fn(sommeil))

#graphique


chart(biometry, sommeil ~ fast_food_cat %fill=% genre) +
geom_boxplot() +
  labs (title= "Comparaison de sommeil entre les hommes et les femmes en 
          fonction de la consommation du fast_food", x = "catégories de fast_food", y = "temps de sommeil (heures)") +
  scale_fill_manual(values = c("cyan", "pink")) 

```

***interprétation***

Femmes : Il y a une légère tendance à un meilleur sommeil chez celles ayant une forte consommation de fast food. Toutefois, le nombre d'individus dans cette catégorie est très faible, ce qui doit être pris en compte dans l'interprétation des résultats. Hommes : Il semble y avoir une relation inverse entre la consommation de fast food et le sommeil chez les hommes, avec une tendance à dormir moins lorsqu'ils consomment plus de fast food. Cependant, la taille du groupe pour la consommation élevée de fast food est petite, ce qui limite l'interprétation.

Des tests statistiques supplémentaires, tels qu'un test ANOVA ou un test de comparaison des moyennes, seraient nécessaires pour évaluer la signification statistique de ces différences.

Les résultats de ces analyses montrent que la consommation élevée de sucre et de fast food, ainsi qu'un sommeil insuffisant, semblent influencer la répartition des graisses corporelles et la santé métabolique. Cependant, ces tendances doivent être confirmées par des tests statistiques plus rigoureux, comme l'ANOVA ou le test du chi-carré, afin d'établir des relations significatives. Par exemple, un test de corrélation pourrait confirmer la relation entre sucre et tour de taille, tandis qu'un test de Kruskal-Wallis pourrait comparer les différences de tour de taille entre les catégories de consommation de fast-food."

### Description 1 par Ide

```{r}
give_n <- function(x)
  c(y = max(x) * 1.1, label = length(x))
chart(data = biometry, masse_corr ~ alimentation %fill=% genre) +
  geom_boxplot() +
  stat_summary(fun.data = give_n, geom = "text", hjust = 0.5, 
               position = position_dodge(0.75)) +
  labs(title = "Masse corrigée en fonction du régime alimentaire", x = "Régime alimentaire", y = "Masse corrigée")

```

***interprétation***

-Carnivores: Les hommes semblent avoir une variabilité plus grande que les femmes.

-Omnivores: C'est la catégorie avec le plus d'individus(72 et 56), et la distribution est plus étendue. Des valeurs aberrantes sont présentes dans cette catégorie.

-Végétariens: il semble y avoir uniquement des femmes dans l'échantillon. Avec une distribution serrée autour d'une masse corrigée plus faible.

De façon général, la médiane de masse_corr semble être plus élevée pour les hommes que pour les femmes dans les régimes carnivores et omnivores.

### Description 2 par Ide

```{r}
chart(data = biometry, activite_physique ~ masse, color = genre) + 
  geom_point(alpha = 0.6) +
  labs(title = "Relation entre activité physique et masse corrigée", x = "Activité physique (min/semaine)", y = "Masse corrigée")
```

***interprétation***

-On observe aucune tendance claire (linéaire ou exponentielle), suggérant que l'activité physique ne semble pas etre directement liée a la masse corrigée.

-Les deux groupes sont mélangés et donc le genre n'est pas un facteur déterminant clair dans cette relation. Néanmoins, les hommes semblent avoir plus de valeurs élevées en masse corrigée.

-La majorité des individus ont une activité physique située entre 60 et 100 min/ semaine. Tres peu dépassent 120min/ semaine.

## Calcul d'indices

<!--% Calculez au moins quatre indices (un par étudiant) en vous basant sur la littérature et en relation avec votre question de recherche. Décrivez chaque indice avec une formule mathématique en LaTeX. Calculez une nouvelle variable dans votre tableau pour cet indice sur base de la formule mathématique. Si cela est pertinent, définissez aussi une variable facteur qui qualifie l'état de bonne santé selon une échelle qualitative. -->

<!--# N'hésitez pas à associer un graphique ou un tableau utiles pour visualiser/décrire vos indices calculés. -->

### Indice de Nefise

<!--% Description et formule ci-dessous. -->

L'Indice de Masse Corporelle (IMC) évalue la corpulence d'une personne en fonction de sa taille et de son poids, permettant ainsi de classifier son état pondéral en quatre catégories : insuffisance pondérale (IMC \<18,5), poids normal (18,5\<IMC\<24,9), surpoids (25\>IMC\<29,9), et obésité (IMC≥30). Bien qu'il soit utile pour évaluer les risques de maladies liées au poids, comme le diabète et les maladies cardiovasculaires, il ne distingue pas la masse musculaire du gras. Il doit donc être interprété avec prudence, surtout chez les athlètes, les personnes âgées, ou celles enceintes.

Référence: PasseportSanté. (n.d.). IMC : calcul, catégories et limites de l'indice de masse corporelle. PasseportSanté. Consulté le 30 mars 2025, à partir de https://www.passeportsante.net/fr/Nutrition/Regimes/Fiche.aspx?doc=IMC

$$IMC = \frac{\text{Poids (kg)}}{\text{Taille (m)}^2}$$

# Calcul de la ou des variables reprenant l'indice sous forme numérique (et facteur)

```{r}
# Indice sous format numérique et facteur
biometry2 <- biometry %>%
  smutate(., 
    bmi = masse / (taille/100)^2) %>.%
  smutate(., bmi_cat = case_when(
    bmi < 18.5 ~ "sous-poids",
    bmi <= 18.5 & bmi < 25 ~ "poids-normal",
    bmi >= 25 & bmi < 30 ~ "surpoids",
    bmi >= 30 ~ "obèse")) %>.%
  sselect(., genre, bmi, bmi_cat)
```

<!--% Graphique ou tableau utilisant l'indice calculé.-->

```{r}
# Graphique ou tableau utilisant l'indice calculé.
biometry3 %>.%
  sgroup_by(., genre, bmi_cat)%>.%
  ssummarise(.,
    mean   = fmean(bmi),
    number = fn(bmi))
```

<!--% Interprétation en quelques points du graphique ou tableau. -->

-   Les femmes sont légèrement plus représentées dans la catégorie "obésité" avec 17 femmes contre 10 hommes. Cependant, la moyenne d'IMC des hommes dans cette catégorie (34,88) est un peu plus élevée que celle des femmes (33,76), suggérant que les hommes obèses ont tendance à avoir un IMC plus élevé en moyenne que les femmes.

-   Les hommes sont plus nombreux à être en surpoids (24 hommes contre 22 femmes). Cependant, les moyennes d'IMC dans cette catégorie sont quasi identiques, avec 26,53 pour les hommes et 26,89 pour les femmes, indiquant que les différences sont faibles en termes d'IMC moyen.

-   Les femmes sont également plus nombreuses dans la catégorie "sous-poids" avec 9 femmes contre 4 hommes. Les moyennes d'IMC sont proches (autour de 17,5 pour les femmes et 17,9 pour les hommes), ce qui montre que les individus sous-poids des deux genres ont des IMC similaires.

-   Le nombre d'individus présentent dans la catégorie "poids normal" est élevé, avec 27 hommes et 31 femmes. La moyenne d'IMC pour ces personnes est d'environ 22.

### Indice de Christelle

<!--% Description et formule ci-dessous. -->

L'indice de conicité (IC) est utilisé pour évaluer la répartition de la graisse abdominale et les risques cardiovasculaires ( proposé par Valdez en 1991). L'indice de conicité est un excellent indicateur non seulement de la répartition de la graisse abdominale, mais aussi un outil précieux dans l'évaluation des risques cardiovasculaires, surtout lorsqu'il est utilisé avec d'autres mesures de santé.

ref article: [@lebacq2016]

$$IC = \frac{\text{Tour de taille (m)}}{0.109 \times \sqrt{\text{Masse (kg)} / \text{Taille (m)}}}$$

# Calcul de la ou des variables reprenant l'indice sous forme numérique (et facteur)

```{r}
biometry <- biometry %>.%
  smutate(.,
    ic = tour_taille / 100 / (0.109 * sqrt(masse_corr / (taille / 100)))
  ) %>.%
  smutate(.,
    risque_ic = case_when(
      ic < 1.25 ~ "modéré",
      ic >= 1.25 ~ "élevé"
    )
  )
biometry$risque_ic <- factor(biometry$risque_ic, levels = c("modéré", "élevé"))

# Afficher les premières lignes des colonnes 'ic' et 'risque_ic'
head(biometry[, c("ic", "risque_ic")])
```

<!--% Graphique ou tableau utilisant l'indice calculé.-->

Dans cette partie de l'analyse, nous explorons les relations entre l'indice de conicité (IC) et plusieurs facteurs de style de vie potentiellement associés à des risques de santé. En particulier, nous nous intéressons à des variables telles que l'âge, la consommation d'alcool, la fréquence de la consommation de fast food, l'activité physique, la durée de sommeil, ainsi que la consommation de sucre et d'eau.

```{r}

# Regrouper l'âge en catégories
biometry <- biometry %>%
  mutate(age_cat = case_when(
    age < 25 ~ "< 25 ans",
    age >= 25 & age <= 40 ~ "25-40 ans",
    age > 40 ~ "> 40 ans"
  ), sommeil_cat = case_when(sommeil < 7 ~ "Insuffisant",
      sommeil >= 7 & sommeil > 8 ~ "Modéré",
      sommeil > 8 ~ "Suffisant"), sucre_cat = case_when(
      sucre %in% c("jamais", "rarement") ~ "Faible",
      sucre == "régulièrement" ~ "Régulièrement",
      sucre == "souvent" ~ "Souvent"))

# Créer le tableau avec les nouveaux facteurs de risque
table_ic <- biometry %>%
  filter(!is.na(risque_ic)) %>%
  group_by(risque_ic) %>%
  summarise(
    age_jeune = mean(age < 25, na.rm = TRUE) * 100,  # % des individus de moins de 25 ans
    alcool = mean(alcool > 0, na.rm = TRUE) * 100,  # % des individus consommant de l'alcool
    fast_food = mean(fast_food > 1, na.rm = TRUE) * 100,  # % des individus consommant plus de 1 portion de fast food
    activité_physique_élevé = mean(activite_physique > 300, na.rm = TRUE) * 100,  # % des individus avec une activité physique élevée
    sommeil_6h = mean(sommeil < 6, na.rm = TRUE) * 100,  # % des individus dormant moins de 6 heures
    sucre_élevé = mean(sucre %in% c("souvent", "régulièrement"), na.rm = TRUE) * 100,  # % des individus avec une consommation de sucre élevée
    eau_élevé = mean(eau > 2.5, na.rm = TRUE) * 100  # % des individus avec une consommation d'eau élevée (plus de 2.5L)
  )

head(table_ic)
```

<!--% Interprétation en quelques points du graphique ou tableau. -->

-   Les personnes les plus jeunes ont tendance à présenter un risque ic modéré, tandis que celles plus âgées sont susceptibles d'avoir un risque ic élevé.
-   La consommation d'alcool est légèrement plus élevée chez ceux ayant un risque ic élevé.
-   Les personnes qui consomment plus de fast food ont un risque modéré (contre intuitif)
-   L'activité physique ne semble pas avoir d'impact sur le risque IC
-   Un sommeil insuffisant (moins de 6 heures) semble être davantage associé à un risque IC élevé, ce qui suggère que ce facteur pourrait jouer un rôle important dans la gestion du risque de conicité.
-   La consommation de sucre élevée semble être un facteur potentiellement significatif pour les personnes ayant un risque IC élevé, tandis que la consommation d'eau ne montre pas une grande différence entre les groupes.


### Indice de Ide

<!--% Description et formule ci-dessous. -->

L'Indice Taille-Hanche est utilisé pour évaluer la répartition des graisses et le risque cardio-métabolique. Le rapport taille-hanche est un bon reflet de la répartition des graisses dans notre organisme. Son élévation témoigne d'une accumulation de tissus graisseux au niveau de la région abdominale. L'aspect général de la silhouette s'apparente à une pomme. Lorsqu'il est plus faible, la silhouette est en forme de poire : la graisse s'établit préférentiellement dans le bas du corps, au niveau des hanches, fesses et cuisses. En fonction de leur localisation dans notre corps, ces réserves d'énergie n'ont pas le même impact sur la santé.

reference de l'article: Waist-to-hip ratio better predicts early death than BMI -- and should replace BMI as a simple measure of healthy weight, Diabetologia, 21 septembre 2022

$$ITH = \frac{\text{Tour de taille (cm)}}{\text{Tour de hanches (cm)}}$$

```{r}

# Calcul de la ou des variables reprenant l'indice sous forme numérique (et facteur)
# Graphique ou tableau utilisant l'indice calculé.


# Calcul de l'Indice Taille-Hanche
biometry$ITH <- biometry$tour_taille / biometry$tour_hanche
summary(biometry$ITH)  # les valeurs doivent être comprises entre 0.6 et 1.2

# Catégorisation de l'ITH selon les seuils de l'OMS
biometry$ITH_categorie <- cut(
  biometry$ITH,
  breaks = c(-Inf, 0.85, 0.90, 1.00, Inf),
  labels = c("Faible", "Modéré", "Élevé", "Très Élevé"),
  right = FALSE
)
table(biometry$ITH_categorie)

```

<!--% Graphique ou tableau utilisant l'indice calculé.-->

```{r}
# Graphique ou tableau utilisant l'indice calculé.
chart(data = biometry, ~ ITH_categorie %fill=% genre) +
  geom_bar(position = "dodge") +
  labs(
    title = "Répartition de l'Indice Taille-Hanche par genre",
    x = "Catégorie de risque (ITH)",
    y = "Effectif"
  )

```

<!--% Interprétation en quelques points du graphique ou tableau. -->

-La majorité des femmes se situent dans la catégorie "Faible", indiquant une répartition des graisses moins à risque.

-Les hommes sont majoritairement représentés dans les catégories "Élevé" et "Très Élevé", associées à un risque cardiovasculaire accru.

-Les catégories "Modéré" montrent une répartition équilibrée entre les deux genres.

-Globalement, les femmes présentent un profil plus protecteur, tandis que les hommes sont plus exposés aux risques métaboliques liés à une répartition abdominale des graisses.


### Indice de Nefise 2

<!--% Description et formule ci-dessous. -->

Le RFM (Relative Fat Mass) est un indice estimant la masse grasse corporelle à partir de la taille et du tour de taille, sans nécessiter de pesée. Il est simple à calculer et plus précis que l'IMC pour évaluer la composition corporelle. Ce n'est pas la même chose que l'IMG, car le RFM est basé uniquement sur des mesures de taille et de tour de taille, tandis que l'IMG prend en compte d'autres paramètres comme l'IMC, l'âge et le sexe.

Reference: WeCook WeCare. (n.d.). De l'IMC au RFM. https://www.wecookwecare.com/blog/perte-de-poids/minceur-surpoids/de-limc-au-rfm

$$RFM (homme) = 64 - (20 \times \frac{\text{taille (cm)}}{\text{tour de taille (cm)}})$$

$$RFM (femme)= 76 - (20 \times \frac{\text{taille (cm)}}{\text{tour de taille (cm)}})$$

# Calcul de la ou des variables reprenant l'indice sous forme numérique (et facteur)

```{r}
biometry3 <- biometry %>%
  smutate(., rfm = case_when(
    genre == "F" ~ 76 - 20 * (taille / tour_taille),
    genre == "H" ~ 64 - 20 * (taille / tour_taille))) %>.%
  smutate(., rfm_cat = case_when(
    rfm < 20 ~ "Très faible",
    rfm <= 20 & rfm < 30 ~  "Modéré",
    rfm >= 30 & rfm < 40 ~  "Élevé",
    rfm >= 40 ~  "Très élevé")) %>.%
  sselect(., genre, rfm, rfm_cat) ->biometry3
```

<!--% Graphique ou tableau utilisant l'indice calculé.-->

```{r}
biometry3 %>.%
  sgroup_by(., genre, rfm_cat)%>.%
  ssummarise(.,
    mean   = fmean(rfm),
    number = fn(rfm))
```

<!--% Interprétation en quelques points du graphique ou tableau. -->

-   Le RFM très faible est observé uniquement chez les hommes (20 sur 65), avec une moyenne de 17.12. Cela indique qu'environ 1/4 des hommes ont un profil maigre ou sportif.

-   Les valeurs de RFM élevées sont présentes chez les deux sexes, mais les femmes ont une moyenne légèrement plus élevée (34.45 contre 33.38 chez les hommes), indiquant une différence modérée entre eux.

-   Le RFM très élevé est observé uniquement chez les femmes, avec une moyenne de 44.37. Cela indique qu'une proportion significative de femmes présente une masse grasse corporelle élevée.

-   Le RFM modéré (noté NA dans le tableau) est plus fréquent chez les hommes (38 individus contre 22 chez les femmes) avec des moyennes proches (24.38 pour les hommes et 27.11 pour les femmes).

-   Les femmes présentent des valeurs moyennes de RFM plus élevées que les hommes, ce qui est en accord avec les différences biologiques de composition corporelle entre les sexes.

-   Les femmes sont sur-représentées dans les catégories de RFM élevé et très élevé, tandis que les hommes dominent les catégories de RFM très faible et modérées (noté NA dans le tableau).


## Tests d'hypothèses

<!--% Dans cette partie, réalisez plusieurs tests d'hypothèses pour répondre à des questions en relation avec votre but. N'hésitez pas à employer les indices que vous avez calculés ci-dessus, ainsi que les variables de départ. Effectuez et interprétez au moins deux tests d'hypothèses pour chaque type ci-dessous. Répartissez le travail entre les étudiants : à chaque fois deux étudiants réalisent les deux tests et les deux autres les interprètent (les commits doivent bien montrer qui a fait quoi). -->

<!--# Chaque test d'hypothèse doit être correctement employé. Vous devez indiquer, pour chaque test, l'hypothèse nulle et l'hypothèse alternative. Vous devez vérifier les conditions d'application du test d'hypothèse. Vous le réalisez, et ensuite vous l'interprétez du point de vue statistique d'abord et biologique ensuite. -->

### Test de Chi^2^ 1 Indice Christelle

<!--% Graphique ou tableau présentant les données par rapport au test à réaliser. -->

```{r plot_chi2_1}

table_contingence <- biometry %>.%
  count(risque_ic, age_cat, sucre, sommeil_cat)

# Afficher le tableau de contingence
print(table_contingence)
tabularise(table_contingence)

```

<!--% Hypothèse nulle et alternative -->

H0 : l'âge/le sommeil/le sucre et le risque_ic sont indépendants. 

H1 : l'âge/le sommeil/le sucre et le risque_ic sont dépendants.

<!--% Vérification des conditions d'application -->

```{r test_chi2_1 âge}

table_age_ic <- table(biometry$age_cat, biometry$risque_ic)
chisq.test(table_age_ic)

```

```{r test_chi2_1 sommeil}
table(biometry$sommeil_cat, biometry$risque_ic)
head(table_sommeil_ic)

chisq.test(table_sommeil_ic)

```

```{r test_chi2_1 sucre}

table_sucre_ic <- table(biometry$sucre_cat, biometry$risque_ic)
head(table_sucre_ic)

chisq.test(table_sucre_ic)

```

<!--% Interprétation statistique et biologique -->



### Test de Chi^2^ by Ide

<!--% Graphique ou tableau présentant les données par rapport au test à réaliser. -->

```{r plot_chi2_2}
# Catégorisation du sommeil
biometry$sommeil_cat <- ifelse(biometry$sommeil < 6, "<6h", "≥6h")
biometry$sommeil_cat <- factor(biometry$sommeil_cat)

# Vérification que ITH_categorie existe déjà
table(biometry$ITH_categorie)
# Création du tableau croisé
table_ith_sommeil <- table(biometry$ITH_categorie, biometry$sommeil_cat)

# Affichage du tableau proprement
tabularise(table_ith_sommeil)

# Test du Chi²
test_ith_sommeil <- chisq.test(table_ith_sommeil)
test_ith_sommeil

```

<!--% Hypothèse nulle et alternative -->

H₀ : Il n'y a pas d'association entre la durée de sommeil et la catégorie d'ITH. H₁ : Il existe une association significative entre la durée de sommeil et la catégorie d'ITH.

<!--% Vérification des conditions d'application -->

```{r test_chi2_2}

```

<!--% Interprétation statistique et biologique -->

***CHRIS***

<!--# Travaillez jusqu'ici pour le module 7. -->

### Test t de Student 1

Le Waist-to-Hip Ratio (WHR) est un indice utilisé pour évaluer la répartition de la graisse corporelle, en particulier la graisse viscérale, qui est un facteur clé dans le risque de maladies cardiovasculaires et de diabète de type 2. Contrairement à l'IMC, le WHR prend en compte la distribution de la graisse autour de la taille, un rapport élevé étant associé à un risque accru de troubles métaboliques. La formule du WHR est la suivante :

$$\text{WHR} = \frac{\text{Tour de taille}}{\text{Tour de hanche}}$$

Le WHR est considéré comme un meilleur indicateur du risque de maladies cardiaques et de diabète que l'IMC (Bertoni et al., 2009). Des études montrent que les hommes ont généralement un WHR plus élevé que les femmes en raison de la distribution différente de la graisse dans le corps. Un WHR élevé est lié à un risque accru de maladies cardiovasculaires et varie en fonction du sexe.

Référence : Berton, A. G., Burke, G. L., & Sidney, S. (2009). Waist-to-hip ratio and risk of cardiovascular disease in the coronary artery risk development in young adults study. American Journal of Epidemiology, 170(2), 212-218. https://doi.org/10.1093/aje/kwp137


<!--% Graphique ou tableau présentant les données par rapport au test à réaliser. -->

```{r plot_t_1}
biometry <- smutate(biometry, whr = tour_taille/tour_hanche) 

biometry %>.%
  sgroup_by(., genre) %>.%
  ssummarise(.,mean = fmean(whr))


chart(data = biometry, whr ~ genre %fill=% genre) +
  geom_boxplot() +
  labs(title = "Comparaison du WHR entre les Hommes et les Femmes",
       x = "Sexe",
       y = "WHR") +
   scale_fill_manual(values = c("lightgreen", "orange")) 

```

Un WHR plus élevé chez les hommes (0.91) que chez les femmes (0.85) est conforme aux tendances observées dans de nombreuses études : les hommes tendent à avoir une plus grande accumulation de graisse au niveau abdominal par rapport aux femmes, ce qui conduit à un ratio taille-hanche plus élevé.

<!-- Hypothèse nulle et alternative -->

H0 : Il n'y a pas de différence significative entre les moyennes de WHR des hommes et des femmes.

H1 : Il existe une différence significative entre les moyennes de WHR des hommes et des femmes.

<!-- Vérification des conditions d'application -->

```{r test_t_1 Christelle}
t.test(data = biometry, whr ~ genre, 
  alternative = "two.sided", var.equal = TRUE )
```

<!-- Interprétation statistique et biologique -->

La valeur p étant supérieure au seuil alpha de 5%,

### Test t de Student 2

La cortisone est une hormone stéroïdienne souvent prescrite pour des effets anti-inflammatoires. Elle est connue pour favoriser l'accumulation de graisses abdominales lorsqu'elle est administrée sur le long terme. Sachant que le Waist-to-Hip Ratio (WHR) est un indicateur utilisé pour évaluer la répartition des graisses corporelles et le risque métabolique associé, il est pertinent de se demander si la prise de cortisone influence significativement le WHR. Nous avons donc réalisé un test t de Student afin de comparer le WHR moyen entre les individus ayant pris de la cortisone et ceux n'en ayant pas pris.

Référence : Corbaz, A. (2024, 13 novembre). Le cortisol affecte-t-il la prise de poids ? Nutrition by Aurélia. https://www.nutrition-by-aurelia.ch/blog/le-cortisol-affecte-t-il-la-prise-de-poids

<!--% Graphique ou tableau présentant les données par rapport au test à réaliser. -->

```{r plot_t_2}

# La variable WHR a déjà été céer dans le test t de Student précedent.
# 
# Réalisation graphique:
chart(data = biometry, cortisone ~ whr %fill=% genre) +
  geom_boxplot() +
  labs(title = "WHR selon la prise de cortisone",
       x = "Prise de cortisone",
       y = "Waist-to-Hip Ratio") + 
  coord_flip ()

```

<!--% Hypothèse nulle et alternative -->

H0 : Il n'y a pas de différence significative du WHR moyen entre les individus ayant pris de la cortisone et ceux ne l'ayant pas prise.

H1 : Il existe une différence significative du WHR moyen selon la prise de cortisone.

<!--% Vérification des conditions d'application -->

```{r test_t_2}

```

<!--% Interprétation statistique et biologique -->

<!--# Travaillez jusqu'ici pour le module 8. Commencez à travailler sur le rapport (intro, mat&met). -->

### ANOVA à un facteur 1

La consommation d'alcool peut varier selon les régimes alimentaires. Il a été observé que les individus suivant un régime carnivore ont tendance à consommer davantage d'alcool que ceux ayant un régime herbivore. Cette analyse vise à déterminer si le nombre moyen de verres d'alcool consommés par semaine diffère selon que l'individu suit un régime herbivore, carnivore ou omnivore.

Reference: Caducee.net. (2006, 13 février). Alcool et régime alimentaire. https://www.caducee.net/actualite-medicale/5701/alcool-et-regime-alimentaire.html

<!--% Graphique ou tableau présentant les données par rapport au test à réaliser. -->

```{r plot_anova1_1}
chart(data = biometry, alimentation ~ alcool %fill=% alimentation) +
  geom_boxplot() +
  labs(title = "Consommation d'alcool selon le type d'alimentation",
       x = "Type d'alimentation", 
       y = "Nombre de verres d'alcool par semaine") + 
  coord_flip()

```

<!--% Hypothèse nulle et alternative -->

H0: Il n'y a pas de différence significative du nombre de verres d'alcool consommés par semaine entre les individus ayant un régime alimentaire herbivore, carnivore ou omnivore.

H1: Il existe une différence significative du nombre de verres d'alcool consommés par semaine entre les individus ayant un régime alimentaire herbivore, carnivore ou omnivore.

<!--% Vérification des conditions d'application -->

***cHRIS***

```{r test_anova1_1}

```

<!--% Interprétation statistique et biologique -->

### ANOVA à un facteur 2

<!--% Graphique ou tableau présentant les données par rapport au test à réaliser. -->

```{r plot_anova1_2}
anova(biometry_anova <- lm(data = biometry, masse_corr ~ ITH_categorie)) |>
  as.data.frame() |>
  tibble::rownames_to_column("Source de variation") |>
  tabularise()
```

<!--% Hypothèse nulle et alternative -->

<!--% Vérification des conditions d'application -->

```{r test_anova1_2}

```

<!--% Interprétation statistique et biologique -->

***CHRIS***

<!--# Travaillez jusqu'ici pour le module 9. Commencez à rédiger la partie résultats avec la description des données. -->

### ANOVA à deux facteurs 1

<!--% Graphique ou tableau présentant les données par rapport au test à réaliser. -->

```{r plot_anova2_1}

```

<!--% Hypothèse nulle et alternative -->

<!--% Vérification des conditions d'application -->

```{r test_anova2_1}

```

<!--% Interprétation statistique et biologique -->

***CHRIS***

### ANOVA à deux facteurs 2 by Christelle

<!--% Graphique ou tableau présentant les données par rapport au test à réaliser. -->

```{r plot_anova2_2}

```

<!--% Hypothèse nulle et alternative -->

<!--% Vérification des conditions d'application -->

```{r test_anova2_2}

```

<!--% Interprétation statistique et biologique -->

# Discussion et conclusions

<!--% Reprenez ci-dessous sous forme d'éléments de listes brefs les résultats les plus importants que vous retirez de votre analyse. Ils doivent vous guider pour décider quels tests (les plus intéressants) vous allez conserver dans le rapport. -->

-   ...

-   ...

-   ...

-   ...

-   ...

<!--# Important : ce document doit compiler SANS ERREURS avec le bouton 'Rendu' sinon le travail sera sanctionné lourdement. La compilation du document Quarto est maintenant considérée comme acquise. -->

# Référence

<!--% N'indiquez rien ci-dessous. Quarto se chargera de rajouter vos références bibliographiques automatiquement. -->
