---
title: "Santé humaine liée à l'obésité (bloc-notes)"
author: "Tercan Nefise, Tchuileng Ide, Baseka Manzabe Christelle"
date: "`r Sys.Date()`"
format:
  html:
    code-fold: true
    code-tools: true
    toc: true
editor: visual
lang: fr
bibliography: bibliography/references.bib
---

<!--# Dans les différentes sections, vous trouverez des indicateurs "...Vos XXX ici..." Vous devez bien sûr REMPLACER ces indicateurs par votre propre texte. Ne les laissez pas dans votre version finale du document. Vous devez travailler dans le même document (pas question de faire un document séparé par étudiant). Gérez les conflits éventuels. -->

```{r setup, include=FALSE}
# Ceci est nécessaire pour les tests SDD, ne pas utiliser dans un "vrai" projet
if (!"tools:tests" %in% search())
  source(here::here("tests/tools_tests.R"), attach(NULL, name = "tools:tests"))

# Configuration de l'environnement SciViews::R
SciViews::R("infer",lang = "fr")
```

# Introduction et but

Au cours des dernières décennies, la santé humaine a connu un déclin alarmant dans de nombreuses régions du monde. L'obésité est l'un des principaux facteurs contribuant à cette tendance inquiétante, car elle peut entraîner un large éventail de problèmes de santé, notamment des maladies cardiovasculaires, des accidents vasculaires cérébraux, des cancers, des troubles musculo-squelettiques et des troubles mentaux. En outre, l'obésité est souvent associée à un mode de vie sédentaire et à une alimentation malsaine, qui peuvent également avoir des effets négatifs sur la santé.

@lebacq2015 a étudié différents indices permettant de quantifier, entre autres, l'obésité des personnes. Notre but est de tester quelques-uns de ces indices sur un échantillon de la population du Hainaut âgée de 18 ans ou plus, et d'établir des liens avec le mode de vie ou l'alimentation.

# Matériel et méthodes

Les données ont été collectées par un groupe d'une trentaine d'expérimentateurs qui se sont réparti le travail. Le choix des mesures à réaliser a fait l'objet d'un consensus au sein du groupe par l'élaboration d'un dictionnaire des données commun. Les mesures sujettes à variation (la masse plus particulièrement) ont fait l'objet d'une intercalibration. Ces données sont pseudonymisées afin de respecter l'anonymat des sujets étudiés en respect du RGPD (règlement général de la protection des données, règlement d'application en Europe).

La description des données et les tests statistiques sont réalisés dans la SciViews Box 2024 en utilisant [Saturn Cloud](https://saturncloud.io) (Linux) avec le [logiciel R](https://www.r-project.org) (`r R.version.string`).

# Résultats

## Description des données

<!--% Ajoutez un chunk d'importation des données à partir de vos données remaniées dans `data/biometry.rds`. Inspirez-vous de vos projets individuels pour écrire correctement ces chunks. -->

```{r}
biometry <- read("data/biometry.rds")
skimr::skim(biometry)
```

<!--% Ensuite vous décrirez graphiquement (avec `chart()`) et numériquement (tableaux avec `tabularise()`, `skimr::skim()`, etc.) vos données. Chaque étudiant ajoute deux éléments descriptifs pertinents. -->

### Description 1 par Nefise

```{r}
chart(data = biometry, masse_corr ~ activite_physique %fill=% genre| genre) +
  geom_violin(show.legend = FALSE)
```

**interprétation**
D'après le graphique, les hommes ont tendance a faire plus d'activité physique que les femmes et les personnes ayant tendance à réaliser peu d'activité physique tendent à avoir une masse corporelle plus élevée.

### Description 2 par Nefise

```{r}

```


### Description par Christelle


```{r}
chart(data = biometry, tour_taille ~ sucre %fill=% sucre) +  
  geom_violin(alpha = 0.7, color = "black") +
theme(axis.text.x = element_text(angle = 45, hjust = 1)) 

```

**interprétation** 
On observe une tendance où la consommation fréquente de sucre est associée à un tour de taille plus élevé, ce qui pourrait suggérer un lien entre alimentation sucrée et accumulation de graisse abdominale.


```{r christelle}
biometry %>.%
  sgroup_by(.,genre) %>.%
  ssummarise(., mean = fmean(sommeil), sd = fsd(sommeil), n = fn(sommeil))
```

***interprétation***
-les femmes dorment en moyenne trois minutes de plus que les hommes 
-l'écart-type est plus élevé chez les femmes, ce qui semble suggerer une grande variabilité dans leurs habitudes de sommeil
-Nous allons faire un graphique complémentaire pour visualiser les données

```{r christelle_grp comp. tableau}
chart(biometry, sommeil ~ genre %fill=% genre) +
geom_boxplot() +
  labs (title= "Comparaison de sommeil entre les hommes et les femmes", x = "genre", y = "temps de sommeil (heures)")

```
***interprétations*** 

- nous observons que le temps moyen de sommeil entre les hommes et les femmes est autour de 7h (similaire) 

-l'étendue interquartile est assez similaire pour les deux groupes 

- Il y a une valeur extrême chez les femmes: cette valeur peut etre à une erreur de mesure ou à un trouble de sommeil


...Vos deux descriptions ici...

## Calcul d'indices

<!--% Calculez au moins quatre indices (un par étudiant) en vous basant sur la littérature et en relation avec votre question de recherche. Décrivez chaque indice avec une formule mathématique en LaTeX. Calculez une nouvelle variable dans votre tableau pour cet indice sur base de la formule mathématique. Si cela est pertinent, définissez aussi une variable facteur qui qualifie l'état de bonne santé selon une échelle qualitative. -->

<!--# N'hésitez pas à associer un graphique ou un tableau utiles pour visualiser/décrire vos indices calculés. -->

### Indice 1

<!--% Description et formule ci-dessous. -->

# Calcul de la ou des variables reprenant l'indice sous forme numérique (et facteur)

```

<!--% Graphique ou tableau utilisant l'indice calculé.-->

```{r}
# Graphique ou tableau utilisant l'indice calculé.

```

<!--% Interprétation en quelques points du graphique ou tableau. -->

-   ...

-   ...

-   ...

### Indice 2

<!--% Description et formule ci-dessous. -->

```{r}
# Calcul de la ou des variables reprenant l'indice sous forme numérique (et facteur)

```

<!--% Graphique ou tableau utilisant l'indice calculé.-->

```{r}
# Graphique ou tableau utilisant l'indice calculé.

```

<!--% Interprétation en quelques points du graphique ou tableau. -->

-   ...

-   ...

-   ...

### Indice 3

<!--% Description et formule ci-dessous. -->
indice de conicité (IC) utilisé pour évaluer la répartition de la graisse abdominale et les risques cardiovasculaires ( proposé par Valdez en 1991)
L'indice de conicité est un excellent indicateur non seulement de la répartition de la graisse abdominale, mais aussi un outil précieux dans l'évaluation des risques cardiovasculaires, surtout lorsqu'il est utilisé avec d'autres mesures de santé.

ref article: Lebacq, T., Ost, C., Bel, S., Brocatus, L., Teppers, E., Cuypers, K., Tafforeau, J., & De Ridder, K. A. A. (2015). Physical activity and sedentary behavior in Belgium (BNFCS2014): design, methods and expected outcomes.

IC = \frac{\text{Tour de taille (m)}}{0.109 \times \sqrt{\text{Masse (kg)} / \text{Taille (m)}}}





```{r}
#Calcul de la ou des variables reprenant l'indice sous forme numérique (et facteur)

```{r}
biometry <- biometry %>%
  mutate(
    ic = tour_taille / 100 / (0.109 * sqrt(masse_corr / (taille / 100)))
  ) %>%
  mutate(
    risque_ic = case_when(
      ic < 1.0 ~ "faible",
      ic >= 1.0 & ic < 1.25 ~ "modéré",
      ic >= 1.25 ~ "élevé"
    )
  )
biometry$risque_ic <- factor(biometry$risque_ic, levels = c("faible", "modéré", "élevé"))

# Afficher les premières lignes des colonnes 'ic' et 'risque_ic'
head(biometry[, c("ic", "risque_ic")])

```

``


<!--% Graphique ou tableau utilisant l'indice calculé.-->

```{r}
```{r}
# Graphique ou tableau utilisant l'indice calculé.


table_IC <- biometry %>%
  group_by(risque_ic) %>%
  summarise(
    fumeurs = sum(fumeur == 1, na.rm = TRUE) / n() * 100,
    alcool = sum(alcool > 0, na.rm = TRUE) / n() * 100,
    fast_food = sum(fast_food > 1, na.rm = TRUE) / n() * 100,
    activité_Physique_élevé = sum(activite_physique > 300, na.rm = TRUE) / n() * 100,
    Sommeil_6h = sum(sommeil < 6, na.rm = TRUE) / n() * 100
  )

print(table_IC)



```

```
```

<!--% Interprétation en quelques points du graphique ou tableau. -->


- Les facteurs les plus liés à un IC élevé semblent être :
La consommation de fast-food et le manque de sommeil (les personnes à risque IC élevé dorment moins et mangent plus de fast-food).

-L'alcool pourrait aussi jouer un rôle, mais l'écart n'est pas aussi marqué.

- L’activité physique ne semble pas être un élément clé de différenciation.
- la population n'est pas affectée par le tabagisme.

- Dans la suite du travail nous effectuerons un test d'hypothèse pour vérifier qu'il y a association entre ces facteurs les plus liés et l'indice de conicité.

***l'indice de conicité ne nous permet pas de faire un test robuste*


## Tests d'hypothèses

<!--% Dans cette partie, réalisez plusieurs tests d'hypothèses pour répondre à des questions en relation avec votre but. N'hésitez pas à employer les indices que vous avez calculés ci-dessus, ainsi que les variables de départ. Effectuez et interprétez au moins deux tests d'hypothèses pour chaque type ci-dessous. Répartissez le travail entre les étudiants : à chaque fois deux étudiants réalisent les deux tests et les deux autres les interprètent (les commits doivent bien montrer qui a fait quoi). -->

<!--# Chaque test d'hypothèse doit être correctement employé. Vous devez indiquer, pour chaque test, l'hypothèse nulle et l'hypothèse alternative. Vous devez vérifier les conditions d'application du test d'hypothèse. Vous le réalisez, et ensuite vous l'interprétez du point de vue statistique d'abord et biologique ensuite. -->



### Test de Chi^2^ 1
```{r chi2_ic}
# tableau de contingence entre 'fast_food' et 'risque_ic'
table_fast_food <- table(biometry$risque_ic, biometry$fast_food)
print(table_fast_food)
# H0: Il n' y a pas d'association entre les facteurs de risque et l'indice de conicité ic
# H1: Il y a une association significative entre les facteurs de risque et l'indice de conicité ic
# 
#transformation de la variable
biometry$fast_food_cat <- ifelse(biometry$fast_food > 1, "Fréquent", "Rare")
biometry$fast_food_cat <- factor(biometry$fast_food_cat)

# Tableau de contingence entre 'fast_food_cat' et 'risque_ic'
table_fast_food <- table(biometry$risque_ic, biometry$fast_food_cat)
print(table_fast_food)

# Test du chi-deux pour 'fast_food_cat' et 'risque_ic'
result_fast_food <- chisq.test(table_fast_food)
print(result_fast_food)

```


# Complément avec le Rapport Tour de Taille / Tour de Hanche (RTH)

L'indice de conicité (IC) étant un bon indicateur de la répartition de la graisse abdominale, il n’a cependant pas permis de réaliser un test statistique concluant. Pour pallier cette limite, nous allons utiliser le rapport taille-hanche (RTH), un autre indice couramment employé pour évaluer la distribution des graisses et les risques métaboliques, afin de tester son association avec les facteurs de risque à l’aide du test du chi².

Le RTH est défini par la formule suivante :

RTH = \frac{\text{Tour de Taille (cm)}}{\text{Tour de Hanche (cm)}} 

Une valeur élevée du RTH est souvent associée à une augmentation du risque cardiovasculaire, ce qui justifie son utilisation dans cette étude aux côtés de l'IC.

```{r}

biometry <- biometry %>%
  mutate(
    rth = (tour_taille / tour_hanche) / 100,  # Calcul de RTH
    cat_RTH = case_when(  # Classification de RTH selon le genre
      genre == "F" & rth < 0.80 ~ "Faible",
      genre == "F" & rth >= 0.80 & rth < 0.85 ~ "Modéré",
      genre == "F" & rth >= 0.85 ~ "Élevé",
      genre == "M" & rth < 0.90 ~ "Faible",
      genre == "M" & rth >= 0.90 & rth < 1.00 ~ "Modéré",
      genre == "M" & rth >= 1.00 ~ "Élevé"
    )  
  ) 

head(biometry)

```






<!--% Graphique ou tableau présentant les données par rapport au test à réaliser. -->

```{r plot_chi2_1}


```


<!--% Hypothèse nulle et alternative -->

<!--% Vérification des conditions d'application -->

-les observations sont indépendantes 


```



```{r test_chi2_1}



```





<!--% Interprétation statistique et biologique -->




### Test de Chi^2^ 2

<!--% Graphique ou tableau présentant les données par rapport au test à réaliser. -->

```{r plot_chi2_2}

```

<!--% Hypothèse nulle et alternative -->

<!--% Vérification des conditions d'application -->

```{r test_chi2_2}

```

<!--% Interprétation statistique et biologique -->

<!--# Travaillez jusqu'ici pour le module 7. -->

### Test t de Student 1

<!--% Graphique ou tableau présentant les données par rapport au test à réaliser. -->

```{r plot_t_1}
#IMC selon le sexe
biometry <- smutate(biometry, imc = masse_corr/(taille)^2) 
   
biometry %>.%
sgroup_by(., genre) %>.%
     ssummarise (.,
       mean = fmean(imc))
    


```

<!-- Hypothèse nulle et alternative --> 

H0: la différence entre la moyenne de l'imc des hommes et des femmes vaut zéro
H1: la différence entre la moyenne de l'imc des hommes et des femmes est différent de zéro

<!-- Vérification des conditions d'application -->


```{r test_t_1}

t.test(data = biometry, imc ~ genre, 
  alternative = "two.sided", var.equal = TRUE )
```

<!-- Interprétation statistique et biologique -->

Nous ne rejetons pas H0 au seuil de 5%
Il n'existe pas une différence significative entre l'imc des hommes et celui des femmes au seuil alpha 5% (t = 0.33256, df = 141, p-value = 0.74)

### Test t de Student 2

<!--% Graphique ou tableau présentant les données par rapport au test à réaliser. -->

```{r plot_t_2}

```

<!--% Hypothèse nulle et alternative -->

<!--% Vérification des conditions d'application -->

```{r test_t_2}

```

<!--% Interprétation statistique et biologique -->

<!--# Travaillez jusqu'ici pour le module 8. Commencez à travailler sur le rapport (intro, mat&met). -->

### ANOVA à un facteur 1

<!--% Graphique ou tableau présentant les données par rapport au test à réaliser. -->

```{r plot_anova1_1}

```

<!--% Hypothèse nulle et alternative -->

<!--% Vérification des conditions d'application -->

```{r test_anova1_1}

```

<!--% Interprétation statistique et biologique -->

### ANOVA à un facteur 2

<!--% Graphique ou tableau présentant les données par rapport au test à réaliser. -->

```{r plot_anova1_2}

```

<!--% Hypothèse nulle et alternative -->

<!--% Vérification des conditions d'application -->

```{r test_anova1_2}

```

<!--% Interprétation statistique et biologique -->

<!--# Travaillez jusqu'ici pour le module 9. Commencez à rédiger la partie résultats avec la description des données. -->

### ANOVA à deux facteurs 1

<!--% Graphique ou tableau présentant les données par rapport au test à réaliser. -->

```{r plot_anova2_1}

```

<!--% Hypothèse nulle et alternative -->

<!--% Vérification des conditions d'application -->

```{r test_anova2_1}

```

<!--% Interprétation statistique et biologique -->

### ANOVA à deux facteurs 2

<!--% Graphique ou tableau présentant les données par rapport au test à réaliser. -->

```{r plot_anova2_2}

```

<!--% Hypothèse nulle et alternative -->

<!--% Vérification des conditions d'application -->

```{r test_anova2_2}

```

<!--% Interprétation statistique et biologique -->

# Discussion et conclusions

<!--% Reprenez ci-dessous sous forme d'éléments de listes brefs les résultats les plus importants que vous retirez de votre analyse. Ils doivent vous guider pour décider quels tests (les plus intéressants) vous allez conserver dans le rapport. -->

-   ...

-   ...

-   ...

-   ...

-   ...

<!--# Important : ce document doit compiler SANS ERREURS avec le bouton 'Rendu' sinon le travail sera sanctionné lourdement. La compilation du document Quarto est maintenant considérée comme acquise. -->

# Référence

<!--% N'indiquez rien ci-dessous. Quarto se chargera de rajouter vos références bibliographiques automatiquement. -->
