---
---
title: "Santé humaine liée à l'obésité (bloc-notes)"
author: "Tercan Nefise, Tchuileng Ide, Baseka Manzabe Christelle"
date: "`r Sys.Date()`"
format:
  html:
    code-fold: true
    code-tools: true
    toc: true
editor: visual
lang: fr
bibliography: bibliography/references.bib
---

<!--# Dans les différentes sections, vous trouverez des indicateurs "...Vos XXX ici..." Vous devez bien sûr REMPLACER ces indicateurs par votre propre texte. Ne les laissez pas dans votre version finale du document. Vous devez travailler dans le même document (pas question de faire un document séparé par étudiant). Gérez les conflits éventuels. -->

```{r setup, include=FALSE}
# Ceci est nécessaire pour les tests SDD, ne pas utiliser dans un "vrai" projet
if (!"tools:tests" %in% search())
  source(here::here("tests/tools_tests.R"), attach(NULL, name = "tools:tests"))

# Configuration de l'environnement SciViews::R
SciViews::R("infer", "model",lang = "fr")
```

# Introduction et but

Au cours des dernières décennies, la santé humaine a connu un déclin alarmant dans de nombreuses régions du monde. L'obésité est l'un des principaux facteurs contribuant à cette tendance inquiétante, car elle peut entraîner un large éventail de problèmes de santé, notamment des maladies cardiovasculaires, des accidents vasculaires cérébraux, des cancers, des troubles musculo-squelettiques et des troubles mentaux. En outre, l'obésité est souvent associée à un mode de vie sédentaire et à une alimentation malsaine, qui peuvent également avoir des effets négatifs sur la santé.

@lebacq2015 a étudié différents indices permettant de quantifier, entre autres, l'obésité des personnes. Notre but est de tester quelques-uns de ces indices sur un échantillon de la population du Hainaut âgée de 18 ans ou plus, et d'établir des liens avec le mode de vie ou l'alimentation.

# Matériel et méthodes

Les données ont été collectées par un groupe d'une trentaine d'expérimentateurs qui se sont réparti le travail. Le choix des mesures à réaliser a fait l'objet d'un consensus au sein du groupe par l'élaboration d'un dictionnaire des données commun. Les mesures sujettes à variation (la masse plus particulièrement) ont fait l'objet d'une intercalibration. Ces données sont pseudonymisées afin de respecter l'anonymat des sujets étudiés en respect du RGPD (règlement général de la protection des données, règlement d'application en Europe).

La description des données et les tests statistiques sont réalisés dans la SciViews Box 2024 en utilisant [Saturn Cloud](https://saturncloud.io) (Linux) avec le [logiciel R](https://www.r-project.org) (`r R.version.string`).

# Résultats

## Description des données

<!--% Ajoutez un chunk d'importation des données à partir de vos données remaniées dans `data/biometry.rds`. Inspirez-vous de vos projets individuels pour écrire correctement ces chunks. -->

```{r}
biometry <- read("data/biometry.rds")
skimr::skim(biometry)
```

<!--% Ensuite vous décrirez graphiquement (avec `chart()`) et numériquement (tableaux avec `tabularise()`, `skimr::skim()`, etc.) vos données. Chaque étudiant ajoute deux éléments descriptifs pertinents. -->

### Description 1 par Nefise

Le tour de poignet est un indicateur utile de la densité osseuse et de la structure corporelle. L'activité physique agit sur le développement musculaire et osseux, tandis que le type d'alimentation influence la composition corporelle. On cherche à comprendre comment ces trois facteurs interagissent pour affecter la santé physique.

```{r}

# Catégorisation de l'activité physique (minutes par semaine)
biometry <- biometry %>.%
  smutate(., activite_physique_cat = case_when(
  activite_physique <= 150 ~ "Faible",
  activite_physique > 150 & activite_physique <= 300 ~ "Modéré",
  activite_physique > 300 ~ "Élevé"))

chart(biometry, tour_poignet ~ activite_physique_cat %fill=% alimentation) +
  geom_boxplot() +
  labs(
    title = "Répartition du tour de poignet selon l'activité physique et l'alimentation",
    x = "Catégories d'activité physique",
    y = "Tour de poignet (cm)",
    fill = "Type d'alimentation"
  )

```

**Interprétations**

Chez les individus ayant une activité physique élevée, les omnivores présentent les tours de poignet les plus importants, avec une médiane autour de 17,5 cm, suivis par les carnivores. Les végétariens ne sont pas représentés dans cette catégorie. Cela pourrait s'expliquer par une consommation plus importante de protéines animales et vegetales chez les omnivores, favorisant le développement osseux et musculaire.

Pour les personnes ayant une activité physique faible, les omnivores affichent une grande variabilité dans le tour de poignet, avec une médiane légèrement plus élevée que celle des carnivores. Les carnivores ont des valeurs plus dispersées, mais généralement plus faibles que celles des omnivores. Les végétariens, bien que présents, montrent des poignets plus fins avec une distribution relativement serrée.

Dans la catégorie d'activité physique modérée, les végétariens ont les poignets les plus épais, avec une médiane qui dépasse celle des omnivores et des carnivores. Cette observation pourrait être liée à une alimentation équilibrée favorisant la densité osseuse chez les végétariens actifs.

### Description 2 par Nefise

Le tabagisme demeure un enjeu majeur de santé publique en raison de ses effets néfastes sur la santé cardiovasculaire, respiratoire et générale. Il entretient un lien indirect avec l'obésité. En effet, la nicotine a des effets sur l'appétit et le métabolisme, pouvant conduire à une réduction temporaire de la masse corporelle chez certains fumeurs. Cependant, cette relation n'est pas uniforme : elle varie selon le genre, les comportements individuels et peut s'inverser après l'arrêt du tabac, souvent accompagné d'une prise de poids.

```{r}

# Catégorisation de la masse corrigée (kg)
biometry <- biometry %>.%
  smutate(., masse_corr_cat = case_when(
  masse_corr <= 50 ~ "Faible",
  masse_corr > 50 & masse_corr <= 80 ~ "Modéré",
  masse_corr > 80 ~ "Élevé"))


biometry %>.%
  sgroup_by(., genre, masse_corr_cat) %>.%
  ssummarise(.,
    mean_fumeur = fmean(fumeur),
    sd_fumeur = fsd(fumeur),
    nobs = fnobs(fumeur))

```

**interprétations**

-   Chez les hommes, la consommation moyenne de cigarettes par semaine augmente légèrement avec la masse corporelle: elle est de 2,5 cigarettes pour les individus de masse modérée et de 3,41 pour ceux de masse élevée.

-   Chez les femmes, seules celles avec une masse modérée consomment du tabac, avec une moyenne de 8,64 cigarettes par semaine, soit nettement plus élevé que les hommes dans la même catégorie.

-   L'écart-type chez les femmes de masse modérée (43,61) est très élevé, indiquant une forte variabilité: certaines consomment beaucoup, tandis que d'autres très peu. En revanche, chez les hommes, les écarts-types restent relativement faibles (6,60 pour la masse modérée et 11,67 pour la masse élevée), reflétant une consommation plus homogène.

### Description 1 par Christelle

Le tour de taille est un bon indicateur de la répartition de la graisse corporelle et de la santé métabolique. Un tour de taille élevé est lié à un risque accru de maladies comme les maladies cardiaques et le diabète. La consommation de sucre, surtout les sucres ajoutés, joue un rôle important dans le métabolisme et la prise de poids, notamment au niveau de l'abdomen.

Dans cette analyse, nous examinons la relation entre le tour de taille et la consommation de sucre, en cherchant à visualiser comment les variations de sucre peuvent influencer cette mesure.

```{r}
chart(data = biometry, tour_taille ~ sucre %fill=% sucre) +  
  geom_violin(alpha = 0.7, color = "black") +
  theme(axis.text.x = element_text(angle = 45, hjust = 1)) +
  labs(title = "Variations du tour de taille en fonction 
      de la consommation de sucre")
```

**interprétations**

La consommation fréquente de sucre, notamment les sucres ajoutés, est associée à une augmentation du tour de taille, suggérant un lien entre une alimentation sucrée et l'accumulation de graisse abdominale. Cette graisse viscérale est un facteur de risque majeur pour des maladies chroniques comme les maladies cardiaques et le diabète de type 2.

### Description 2 par Christelle

Le mode de vie moderne, avec une alimentation riche en fast food et un sommeil de mauvaise qualité, joue un rôle clé dans la santé métabolique. La consommation de fast food, riche en graisses et sucres, est liée à un risque accru de maladies cardiovasculaires et de diabète, tandis qu'un sommeil insuffisant perturbe les mécanismes hormonaux, favorisant la prise de poids. Dans cette section, nous analysons l'impact de ces facteurs, en tenant compte des différences entre hommes et femmes, pour mieux comprendre comment ils influencent la santé et le risque de maladies métaboliques.

```{r christelle}

# Convertir 'fast_food' en facteur
biometry$fast_food_cat <- cut(
  biometry$fast_food,
  breaks = c(-Inf, 3, 7, Inf), 
  labels = c("Faible", "Modéré", "Élevé"),
  right = TRUE
)

biometry %>.%
  sgroup_by(.,genre, fast_food_cat) %>.%
  ssummarise(., mean = fmean(sommeil), sd = fsd(sommeil), n = fn(sommeil))

# Graphique

chart(biometry, sommeil ~ fast_food_cat %fill=% genre ) +
geom_boxplot() +
  labs (title= "Comparaison de sommeil entre les hommes et les femmes en 
          fonction de la consommation du fast_food", x = "catégories de fast_food", y = "temps de sommeil (heures)") +
  scale_fill_manual(values = c("cyan", "pink")) 

```

***interprétations***

Femmes : Il y a une légère tendance à un meilleur sommeil chez celles ayant une forte consommation de fast food. Toutefois, le nombre d'individus dans cette catégorie est très faible, ce qui doit être pris en compte dans l'interprétation des résultats. 
Hommes : Il semble y avoir une relation inverse entre la consommation de fast food et le sommeil chez les hommes, avec une tendance à dormir moins lorsqu'ils consomment plus de fast food. Cependant, la taille du groupe pour la consommation élevée de fast food est petite, ce qui limite l'interprétation.

Les résultats de ces analyses montrent que la consommation élevée de sucre et de fast food, ainsi qu'un sommeil insuffisant, semblent influencer la répartition des graisses corporelles et la santé métabolique. Cependant, ces tendances doivent être confirmées par des tests statistiques plus rigoureux.

### Description 1 par Ide

Dans le cadre de notre étude sur les comportements alimentaires et leur impact sur la morphologie corporelle, nous avons examiné la répartition de la masse corporelle selon le type de régime alimentaire (carnivore, omnivore, végétarien), en distinguant également les résultats par genre. Le graphique ci-dessous présente des boxplots illustrant la distribution des masses corrigées pour chaque catégorie alimentaire, avec une différenciation visuelle entre les hommes et les femmes.

```{r}
give_n <- function(x)
  c(y = max(x) * 1.1, label = length(x))
chart(data = biometry, masse ~ alimentation %fill=% genre) +
  geom_boxplot() +
  stat_summary(fun.data = give_n, geom = "text", hjust = 0.5, 
               position = position_dodge(0.75)) +
  labs(title = "Masse en fonction du régime alimentaire", x = "Régime alimentaire", y = "Masse")

```

***interprétations***

- Carnivores: Les hommes semblent avoir une variabilité plus grande que les femmes. La masse varie davantage chez les hommes que chez les femmes, suggérant une plus grande dispersion des valeurs masculines.

- Omnivores: C'est la catégorie avec le plus d'individus (72 pour les femmes et 56 pour les hommes), et la distribution est plus étendue avec plusieurs valeurs extrêmes, indiquant une grande hétérogénéité des masses.

- Végétariens: Il y a uniquement des femmes dans l'échantillon, avec des masses relativement faibles et peu dispersées et une distribution serrée autour d'une masse faible. Ce qui traduit une certaine homogénéité.

De façon générale, les médianes de masse semblent être plus élevées pour les hommes que pour les femmes dans les régimes carnivores et omnivores.

### Description 2 par Ide

L'activité physique est un levier essentiel dans la prévention de l'obésité et des pathologies métaboliques. Dans cette optique, nous avons cherché à examiner si un lien se dégage entre le niveau d'activité physique hebdomadaire et la masse corporelle des participants. L'objectif est de déterminer si les individus les plus actifs présentent une masse significativement différente des moins actifs, et si des différences apparaissent selon le genre.

```{r}
chart(data = biometry, activite_physique ~ masse, color = genre) + 
  geom_point(alpha = 0.6) +
  labs(title = "Relation entre activité physique et masse", x = "Activité physique (min/semaine)", y = "Masse")
```

***interprétations***

-On observe aucune tendance claire (linéaire ou exponentielle) n'apparaît entre la masse et l'activité physique. Les points sont dispersés de façon aléatoire.

-Les deux groupes sont mélangés et donc le genre n'est pas un facteur déterminant dans cette relation. Néanmoins, les hommes semblent avoir plus de valeurs élevées en vue des masses, mais cela semble indépendant du volume d'activité.

-La majorité des individus ont une activité physique située entre 60 et 100 min/ semaine. Très peu dépassent les 120min/ semaine, ce qui pourrait expliquer l'absence d'effet clair : les niveaux d'activité sont peut-être trop homogènes pour permettre une différenciation statistique.

## Calcul d'indices

<!--% Calculez au moins quatre indices (un par étudiant) en vous basant sur la littérature et en relation avec votre question de recherche. Décrivez chaque indice avec une formule mathématique en LaTeX. Calculez une nouvelle variable dans votre tableau pour cet indice sur base de la formule mathématique. Si cela est pertinent, définissez aussi une variable facteur qui qualifie l'état de bonne santé selon une échelle qualitative. -->

<!--# N'hésitez pas à associer un graphique ou un tableau utiles pour visualiser/décrire vos indices calculés. -->

### Indice de Nefise

<!--% Description et formule ci-dessous. -->

L'indice de masse corporelle (IMC) évalue la corpulence d'une personne en fonction de sa taille et de son poids, permettant ainsi de classifier son état pondéral en quatre catégories : insuffisance pondérale (IMC\<18,5), poids normal (18,5\<=IMC\<25), surpoids (25\<=IMC\<30), et obésité (IMC≥30). Bien qu'il soit utile pour évaluer les risques de maladies liées au poids, comme le diabète et les maladies cardiovasculaires, il ne distingue pas la masse musculaire du gras. Il doit donc être interprété avec prudence, surtout chez les athlètes, les personnes âgées, ou celles enceintes.

Référence: PasseportSanté. (n.d.). IMC : calcul, catégories et limites de l'indice de masse corporelle. PasseportSanté. Consulté le 30 mars 2025, à partir de https://www.passeportsante.net/fr/Nutrition/Regimes/Fiche.aspx?doc=IMC

$$IMC = \frac{\text{Poids (kg)}}{\text{Taille (m)}^2}$$

# Calcul de la ou des variables reprenant l'indice sous forme numérique (et facteur)

```{r}
# Indice sous format numérique et facteur
biometry2 <- biometry %>.%
  smutate(., 
    bmi = masse / (taille/100)^2) %>.%
  smutate(., bmi_cat = case_when(
    bmi < 18.5 ~ "sous-poids",
    bmi <= 18.5 & bmi < 25 ~ "poids-normal",
    bmi >= 25 & bmi < 30 ~ "surpoids",
    bmi >= 30 ~ "obèse")) %>.%
  sselect(., genre, bmi, bmi_cat)

head(biometry2)
```

<!--% Graphique ou tableau utilisant l'indice calculé.-->

```{r}
# Graphique ou tableau utilisant l'indice calculé.
biometry2 %>.%
  sgroup_by(., genre, bmi_cat) %>.%
  ssummarise(.,
    mean   = fmean(bmi),
    number = fn(bmi))
```

<!--% Interprétation en quelques points du graphique ou tableau. -->

-   Les femmes sont légèrement plus représentées dans la catégorie "obésité" avec 17 femmes contre 10 hommes. Cependant, les moyenne d'IMC des hommes dans cette catégorie (34,88) est un peu plus élevée que celle des femmes (33,76), suggérant que les hommes obèses ont tendance à avoir un IMC plus élevé en moyenne que les femmes.

-   Les hommes sont plus nombreux à être en surpoids (24 hommes contre 22 femmes). Cependant, les moyennes d'IMC dans cette catégorie sont quasi identiques, avec 26,53 pour les hommes et 26,89 pour les femmes, indiquant que les différences sont faibles en termes d'IMC moyen.

-   Les femmes sont également plus nombreuses dans la catégorie "sous-poids" avec 9 femmes contre 4 hommes. Les moyennes d'IMC sont proches (autour de 17,5 pour les femmes et 17,9 pour les hommes), ce qui montre que les individus en sous-poids des deux genres ont des IMC similaires.

-   Le nombre d'individus présentent dans la catégorie "poids normal" est élevé, avec 27 hommes et 31 femmes. La moyenne d'IMC pour ces personnes est d'environ 22.

### Indice de Christelle

<!--% Description et formule ci-dessous. -->

L'indice de conicité (IC) est utilisé pour évaluer la répartition de la graisse abdominale et les risques cardiovasculaires ( proposé par Valdez en 1991). L'indice de conicité est un excellent indicateur non seulement de la répartition de la graisse abdominale, mais aussi un outil précieux dans l'évaluation des risques cardiovasculaires, surtout lorsqu'il est utilisé avec d'autres mesures de santé.

ref article: [@lebacq2016]

$$IC = \frac{\text{Tour de taille (m)}}{0.109 \times \sqrt{\text{Masse (kg)} / \text{Taille (m)}}}$$

# Calcul de la ou des variables reprenant l'indice sous forme numérique (et facteur)

```{r}
biometry <- biometry %>.%
  smutate(.,
    ic = tour_taille / 100 / (0.109 * sqrt(masse_corr / (taille / 100)))
  ) %>.%
  smutate(.,
    risque_ic = case_when(
      ic < 1.25 ~ "modéré",
      ic >= 1.25 ~ "élevé"
    )
  )
biometry$risque_ic <- factor(biometry$risque_ic, levels = c("modéré", "élevé"))

# Afficher les premières lignes des colonnes 'ic' et 'risque_ic'
head(biometry[, c("ic", "risque_ic")])
```

<!--% Graphique ou tableau utilisant l'indice calculé.-->

Dans cette partie de l'analyse, nous explorons les relations entre l'indice de conicité (IC) et plusieurs facteurs de style de vie potentiellement associés à des risques de santé. En particulier, nous nous intéressons à des variables telles que l'âge, la consommation d'alcool, la fréquence de la consommation de fast food, l'activité physique, la durée de sommeil, ainsi que la consommation de sucre et d'eau.

```{r}

# Regrouper l'âge en catégories

biometry <- biometry %>.%
  smutate(., age_cat = case_when(
    age < 25 ~ "< 25 ans",
    age >= 25 & age <= 40 ~ "25-40 ans",
    age > 40 ~ "> 40 ans"
  ), sommeil_cat = case_when(sommeil < 7 ~ "Insuffisant",
      sommeil >= 7 & sommeil > 8 ~ "Modéré",
      sommeil > 8 ~ "Suffisant"), sucre_cat = case_when(
      sucre %in% c("jamais", "rarement") ~ "Faible",
      sucre == "régulièrement" ~ "Régulièrement",
      sucre == "souvent" ~ "Souvent"))

# Créer le tableau avec les nouveaux facteurs de risque
table_ic <- biometry %>.%
  sfilter(., !is.na(risque_ic)) %>.%
  sgroup_by(., risque_ic) %>.%
  ssummarise(.,
    age_jeune = mean(age < 25, na.rm = TRUE) * 100,  # % des individus de moins de 25 ans
    alcool = mean(alcool > 0, na.rm = TRUE) * 100,  # % des individus consommant de l'alcool
    fast_food = mean(fast_food > 1, na.rm = TRUE) * 100,  # % des individus consommant plus de 1 portion de fast food
    activité_physique_élevé = mean(activite_physique > 300, na.rm = TRUE) * 100,  # % des individus avec une activité physique élevée
    sommeil_6h = mean(sommeil < 6, na.rm = TRUE) * 100,  # % des individus dormant moins de 6 heures
    sucre_élevé = mean(sucre %in% c("souvent", "régulièrement"), na.rm = TRUE) * 100,  # % des individus avec une consommation de sucre élevée
    eau_élevé = mean(eau > 2.5, na.rm = TRUE) * 100  # % des individus avec une consommation d'eau élevée (plus de 2.5L)
  )

head(table_ic)
```

<!--% Interprétation en quelques points du graphique ou tableau. -->

-   Les personnes les plus jeunes ont tendance à présenter un risque ic modéré, tandis que celles plus âgées sont susceptibles d'avoir un risque ic élevé.
-   La consommation d'alcool est légèrement plus élevée chez ceux ayant un risque ic élevé.
-   Les personnes qui consomment plus de fast food ont un risque modéré (contre intuitif)
-   L'activité physique ne semble pas avoir d'impact sur le risque IC
-   Un sommeil insuffisant (moins de 6 heures) semble être davantage associé à un risque IC élevé, ce qui suggère que ce facteur pourrait jouer un rôle important dans la gestion du risque de conicité.
-   La consommation de sucre élevée semble être un facteur potentiellement significatif pour les personnes ayant un risque IC élevé, tandis que la consommation d'eau ne montre pas une grande différence entre les groupes.

### Indice de Ide

<!--% Description et formule ci-dessous. -->

L'indice Taille-Poignet (ITP) est un outil anthropométrique utilisé pour estimer la **corpulence osseuse** d'un individu, ce qui peut influencer l'interprétation d'autres indices comme l'IMC. Une ossature fine, moyenne ou large peut modifier la perception des risques métaboliques associés à une même masse corporelle. L'ITP est particulièrement utile dans les populations jeunes ou en croissance, et est souvent utilisé dans les standards cliniques d'évaluation corporelle (Frisancho, 1990).

[@frisancho1990]

$$ITP = \frac{\text{Taille (cm)}}{\text{Tour de poignet(cm)}}$$

# Calcul de la ou des variables reprenant l'indice sous forme numérique (et facteur)

```{r}

# Calcul de l’indice taille/poignet
biometry1 <- biometry %>%
  smutate(., itp = taille / tour_poignet,
    constitution_osseuse = case_when(
      genre == "F" & itp > 10.9 ~ "Fine",
      genre == "F" & itp < 9.9 ~ "Large",
      genre == "F" & itp >= 9.9 & itp <= 10.9 ~ "Moyenne",
      genre == "H" & itp > 10.4 ~ "Fine",
      genre == "H" & itp < 9.6 ~ "Large",
      genre == "H" & itp >= 9.6 & itp <= 10.4 ~ "Moyenne",
      TRUE ~ "Inconnu"
      )
    )

# Affichage du tableau
biometry1 %>% 
  sselect(., genre, taille, tour_poignet, itp, constitution_osseuse)
tabularise(biometry1)
```

<!--% Graphique ou tableau utilisant l'indice calculé.-->

```{r}
chart(data = biometry1, ~ itp |genre, fill = constitution_osseuse) +
  geom_histogram(bins = 30, alpha = 0.7, color = "black") +
  scale_fill_viridis_d() +
  labs(
    title = "Distribution de l'Indice Taille-Poignet (ITP)",
    x = "ITP (taille / tour de poignet)",
    y = "Nombre d'individus"
  ) 
```

<!--% Interprétation en quelques points du graphique ou tableau. -->

.Les hommes (H) ont des ITP globalement plus bas, concentrés entre 8 et 11, alors que les femmes (F) ont des ITP plus élevés, allant souvent jusqu'à 12 et plus.

.La catégorie Fine est visuellement la plus représentée dans les deux sexes, mais particulièrement chez les femmes, où elle couvre une large partie de la distribution.

.Chez les hommes, la distribution est plus centrée autour de 9,5--10,5, avec peu de cas extrêmes (barres rares au-delà de 12), ce qui montre une variabilité plus faible.

.Bien que les femmes aient davantage de Fine, on observe aussi plus de diversité avec des barres visibles en Moyenne et même Large, ce qui témoigne d'une répartition plus étendue des constitutions osseuses.

### Indice de Nefise 2

<!--% Description et formule ci-dessous. -->

Le RFM (Relative Fat Mass) est un indice estimant la masse grasse corporelle à partir de la taille et du tour de taille, sans nécessiter de pesée. Il est simple à calculer et plus précis que l'IMC pour évaluer la composition corporelle. Ce n'est pas la même chose que l'indice de masse grasse (IMG), car le RFM est basé uniquement sur des mesures de taille et de tour de taille, tandis que l'IMG prend en compte d'autres paramètres comme l'IMC, l'âge et le sexe.

Reference: WeCook WeCare. (n.d.). De l'IMC au RFM. https://www.wecookwecare.com/blog/perte-de-poids/minceur-surpoids/de-limc-au-rfm

$$RFM (homme) = 64 - (20 \times \frac{\text{taille (cm)}}{\text{tour de taille (cm)}})$$

$$RFM (femme)= 76 - (20 \times \frac{\text{taille (cm)}}{\text{tour de taille (cm)}})$$

# Calcul de la ou des variables reprenant l'indice sous forme numérique (et facteur)

```{r}
biometry3 <- biometry %>%
  smutate(., rfm = case_when(
    genre == "F" ~ 76 - 20 * (taille / tour_taille),
    genre == "H" ~ 64 - 20 * (taille / tour_taille))) %>.%
  smutate(., rfm_cat = case_when(
    rfm < 20 ~ "Très faible",
    rfm <= 20 & rfm < 30 ~  "Modéré",
    rfm >= 30 & rfm < 40 ~  "Élevé",
    rfm >= 40 ~  "Très élevé")) %>.%
  sselect(., genre, rfm, rfm_cat)
```

<!--% Graphique ou tableau utilisant l'indice calculé.-->

```{r}
biometry3 %>.%
  sgroup_by(., genre, rfm_cat)%>.%
  ssummarise(.,
    mean   = fmean(rfm),
    number = fn(rfm))
```

<!--% Interprétation en quelques points du graphique ou tableau. -->

-   Le RFM très faible est observé uniquement chez les hommes (20 sur 65), avec une moyenne de 17.12. Cela indique qu'environ 1/4 des hommes ont un profil maigre ou sportif.

-   Les valeurs de RFM élevées sont présentes chez les deux sexes, mais les femmes ont une moyenne légèrement plus élevée (34.45 contre 33.38 chez les hommes), indiquant une différence modérée entre eux.

-   Le RFM très élevé est observé uniquement chez les femmes, avec une moyenne de 44.37. Cela indique qu'une proportion significative de femmes présente une masse grasse corporelle élevée.

-   Le RFM modéré (noté NA dans le tableau) est plus fréquent chez les hommes (38 individus contre 22 chez les femmes) avec des moyennes proches (24.38 pour les hommes et 27.11 pour les femmes).

-   Les femmes présentent des valeurs moyennes de RFM plus élevées que les hommes, ce qui est en accord avec les différences biologiques de composition corporelle entre les sexes.

-   Les femmes sont sur-représentées dans les catégories de RFM élevé et très élevé, tandis que les hommes dominent les catégories de RFM très faible et modérées (noté NA dans le tableau).

## Tests d'hypothèses

<!--% Dans cette partie, réalisez plusieurs tests d'hypothèses pour répondre à des questions en relation avec votre but. N'hésitez pas à employer les indices que vous avez calculés ci-dessus, ainsi que les variables de départ. Effectuez et interprétez au moins deux tests d'hypothèses pour chaque type ci-dessous. Répartissez le travail entre les étudiants : à chaque fois deux étudiants réalisent les deux tests et les deux autres les interprètent (les commits doivent bien montrer qui a fait quoi). -->

<!--# Chaque test d'hypothèse doit être correctement employé. Vous devez indiquer, pour chaque test, l'hypothèse nulle et l'hypothèse alternative. Vous devez vérifier les conditions d'application du test d'hypothèse. Vous le réalisez, et ensuite vous l'interprétez du point de vue statistique d'abord et biologique ensuite. -->

### Test de Chi^2^ 1 Indice Christelle

<!--% Graphique ou tableau présentant les données par rapport au test à réaliser. -->

```{r plot_chi2_1}

table_contingence <- biometry %>.%
   count(.,risque_ic, age_cat, sucre, sommeil_cat)
 
 # Afficher le tableau de contingence
 print(table_contingence)
 tabularise(table_contingence)
 
```

<!--% Hypothèse nulle et alternative -->

H0: Il n'existe aucune association entre la variable (âge / sommeil / sucre) et le risque IC → les deux variables sont indépendantes.

H1: Il existe une association significative entre la variable (âge / sommeil / sucre) et le risque IC → les deux variables sont dépendantes.

<!--% Vérification des conditions d'application -->

```{r test_chi2_1 âge}

#EFFECTIFS OBSERVES
table_age_ic <- table(biometry$age_cat, biometry$risque_ic)
tabularise(table_age_ic)

#EFFECTIFS ATTENDUS
test_age_ic <- chisq.test(table_age_ic)
tabularise(test_age_ic$expected) 
```

```{r sommeil}

#EFFECTIFS OBSERVES
table_sommeil_ic <-table(biometry$sommeil_cat, biometry$risque_ic)
tabularise(table_sommeil_ic)

#EFFECTIFS ATTENDUS
test_sommeil <- chisq.test(table_sommeil_ic)
tabularise(test_sommeil$expected)
```

```{r sucre}

#EFFECTIFS OBSERVES
table_sucre_ic <- table(biometry$sucre_cat, biometry$risque_ic)
tabularise(table_sucre_ic)

#EFFECTIFS ATTENDUS
test_sucre_ic <- chisq.test(table_sucre_ic)
tabularise(test_sucre_ic$expected)

```

```{r graphique quantile~quantile}
observes <- as.vector(table_age_ic)
qqnorm(observes,
       main = "QQ Plot des effectifs observés",
       xlab = "Quantiles théoriques",
       ylab = "Effectifs observés")
qqline(observes, col = "yellow")

observes <- as.vector(table_sommeil_ic)
qqnorm(observes,
       main = "QQ Plot des effectifs observés",
       xlab = "Quantiles théoriques",
       ylab = "Effectifs observés")
qqline(observes, col = "red")

observes <- as.vector(table_sucre_ic)
qqnorm(observes,
       main = "QQ Plot des effectifs observés",
       xlab = "Quantiles théoriques",
       ylab = "Effectifs observés")
qqline(observes, col = "blue")

```

Les conditions du test du Chi² sont respectées : 
 - les variables sont catégorielles
 - les individus sont indépendants les uns des autres
 - aucun effectif théorique n'est nul
 - tous les effectifs observés sont supérieurs ou égaux à 5. 
Le test peut être réalisé.

```{r test_chi2_1}
chisq.test(table_age_ic)
chisq.test(table_sommeil_ic)
chisq.test(table_sucre_ic)
```

<!--% Interprétation statistique et biologique -->

**Âge et le risque caridovasculaire**

La valeur p étant inférieure au seuil alpha de 5 %, H0 est rejetée. Il n'y a pas indépendance entre les variables âge et risque cardiovasculaire. En comparant les effectifs observés avec les effectifs théoriques, on voit que les individus de moins de 25 ans ont un risque plus faible de maladies cardiovasculaires, tandis que ceux de plus de 40 ans ont un risque plus élevé. L'âge semble donc avoir un effet significatif sur le risque cardiovasculaire au seuil alpha de 5 % (X^2 d'indépendance = 49,49, ddl = 2, valeur p = 1,792e-11).

**Sommeil et risque cardiovasculaire**

La valeur p étant supérieure au seuil alpha de 5 %, nous ne rejetons pas H0. Il y a indépendance entre les variables sommeil et risque cardiovasculaire. Les effectifs observés étant proches des effectifs théoriques, cela montre que la qualité du sommeil n'a pas d'effet significatif sur le risque cardiovasculaire au seuil alpha de 5 % (X^2 d'indépendance = 0,454, ddl = 1, valeur p = 0,5004).

**Consommation de sucre et risque cardiovasculaire**

La valeur p est inférieure au seuil alpha de 5 %. Nous rejetons donc H0. Il n'y a pas indépendance entre les variables consommation de sucre et risque cardiovasculaire. En comparant les effectifs observés avec les effectifs théoriques, on voit que les individus ayant une consommation faible de sucre ont un risque faible d'avoir des maladies cardiovasculaires, tandis que ceux consommant régulièrement ou fréquemment du sucre ont un risque plus élévé. Ainsi, la consommation de sucre a un effet significatif sur le risque cardiovasculaire au seuil alpha de 5 % (X^2 d'indépendance = 11,89, ddl = 2, valeur p = 0,0026).

### Test de Chi^2^ by Ide

<!--% Graphique ou tableau présentant les données par rapport au test à réaliser. -->

```{r plot_chi2_2}
# Créer le tableau croisé
tableau_itp <- table(biometry1$genre, biometry1$constitution_osseuse)
head(tableau_itp)

# Réaliser le test d’indépendance
test_itp <- chisq.test(tableau_itp)

# Afficher les résultats
test_itp
test_itp$expected

```

R émet l'avertissement : "L'approximation du Chi-2 est peut-être incorrecte"

Nous décidons donc de compléter l'analyse par un test exact plus fiable: le test de Fisher.

```{r}
# Test exact de Fisher 
fisher_test <- fisher.test(tableau_itp, simulate.p.value = TRUE, B = 10000)
fisher_test
```


<!--% Hypothèse nulle et alternative -->

H0: Il n'y a pas de lien entre le genre (H/F) et la constitution osseuse (Fine, Moyenne, Large) → les deux variables sont indépendantes.

H1: Il existe une dépendance entre le genre et la constitution osseuse → la répartition des types osseux varie selon le genre.

<!--% Vérification des conditions d'application -->

- L'échantillon est constitué d'individus indépendants les uns des autre
- Les modalités du tableau (genre × constitution) sont bien qualitatives. 
- Les effectifs théoriques sont tous non nuls
- Les effectif observé sont supérieurs ou égaux à 5.

<!--% Interprétation statistique et biologique -->

La valeur p est supérieure au seuil alpha de 5 % dans les deux tests (Chi carré : p = 0.4844, test exact de Fisher : p = 0.4887), nous ne rejetons donc pas l’hypothèse nulle (H0). Il n’y a pas de preuve suffisante pour établir une dépendance entre le genre et la constitution osseuse. 

Ainsi, la répartition des morphotypes osseux (fin, moyen, large) ne varie pas significativement selon le genre dans notre échantillon (X^2 d'indépendance = 2.4497, ddl = 3, p = 0.4844).

<!--# Travaillez jusqu'ici pour le module 7. -->

### Test t de Student 1

Le Waist-to-Hip Ratio (WHR) est un indice utilisé pour évaluer la répartition de la graisse corporelle, en particulier la graisse viscérale, qui est un facteur clé dans le risque de maladies cardiovasculaires et de diabète de type 2. Contrairement à l'IMC, le WHR prend en compte la distribution de la graisse autour de la taille, un rapport élevé étant associé à un risque accru de troubles métaboliques. La formule du WHR est la suivante :

$$\text{WHR} = \frac{\text{Tour de taille}}{\text{Tour de hanche}}$$

Le WHR est considéré comme un meilleur indicateur du risque de maladies cardiaques et de diabète que l'IMC (Bertoni et al., 2009). Des études montrent que les hommes ont généralement un WHR plus élevé que les femmes en raison de la distribution différente de la graisse dans le corps. Un WHR élevé est lié à un risque accru de maladies cardiovasculaires et varie en fonction du sexe.

[@berton2009]

<!--% Graphique ou tableau présentant les données par rapport au test à réaliser. -->

```{r plot_t_1}
   biometry <- smutate(biometry, whr = tour_taille/tour_hanche) 
chart(data = biometry, whr ~ genre %fill=% genre) +
  geom_boxplot() +
  labs(title = "Comparaison du WHR selon le sexe",
       x = "Sexe",
       y = "Waist-to-Hip Ratio (WHR)") +
  scale_fill_manual(values = c("orange", "lightgreen")) 
```

Un WHR plus élevé chez les hommes (0.91) que chez les femmes (0.85) est conforme aux tendances observées dans de nombreuses études : les hommes tendent à avoir une plus grande accumulation de graisse au niveau abdominal par rapport aux femmes, ce qui conduit à un ratio taille-hanche plus élevé.

<!-- Hypothèse nulle et alternative -->

H0 : Il n'y a pas de différence significative entre les moyennes de WHR des hommes et des femmes.

H1 : Il existe une différence significative entre les moyennes de WHR 

<!-- Vérification des conditions d'application -->

- Les deux échantillons sont indépendants.

- Vérification de la normalité de la variable "whr":

```{r}
qqnorm(biometry$whr[biometry$genre == "H"], main = "QQ plot pour les Hommes")
qqline(biometry$whr[biometry$genre == "H"], col = "orange")   # Ligne de référence

qqnorm(biometry$whr[biometry$genre == "F"], main = "QQ plot pour les Femmes")
qqline(biometry$whr[biometry$genre == "F"], col = "lightgreen")  # Ligne de référence
```

Les QQ plots montrent que les données du groupe des femmes suivent bien une distribution normale, tandis que celles du groupe des hommes montrent une légère déviation de la normalité. Cependant, cette déviation étant relativement faible, cela n'empêche pas l'utilisation du test t de Student, qui est robuste aux petites violations de normalité.

- Test de Bartlett afin de vérifier l'homoscédasticité:

H0: Les variances des groupes sont égales (homoscèdasticité)
H1: Les variances des groupes ne sont pas toutes égales (heteroscèdasticité).

```{r}
bartlett.test(data = biometry, whr ~ genre)
```

La valeur p étant inférieure au seuil alpha de 5 %, nous rejetons H0. Les variances des deux groupes ne sont pas égales, il y a hétéroscédasticité (test de Bartlett, K-squared = 5.1601, ddl = 1, valeur p = 0.02311).

En raison de cette inégalité des variances, le test t de Welch a été choisi, car il est robuste aux violations de normalité et aux variances inégales.

- Réalisation Test de Welch:

```{r test_t_1 Christelle}
t.test(data = biometry, whr ~ genre, 
  alternative = "two.sided", var.equal = FALSE)
```

<!-- Interprétation statistique et biologique -->

La valeur p étant inférieure au seuil α de 5 %, H0 est rejeté. Ainsi, le rapport taille-hanche (WHR) diffère de manière significative entre les hommes et les femmes au seuil α de 5 % (test t de Welch bilatéral, t = 5,3249, ddl = 141,13, valeur p = 3.891E-07).

### Test t de Student 2

La cortisone est une hormone stéroïdienne souvent prescrite pour des effets anti-inflammatoires. Elle est connue pour favoriser l'accumulation de graisses corporelle lorsqu'elle est administrée sur le long terme. Sachant que le Relative Fat Mass (RFM) est un indicateur utilisé pour estimer la masse grasse corporelle totale, il est pertinent de se demander si la prise de cortisone influence significativement le RFM. Nous avons donc réalisé un test t de Student afin de comparer le WHR moyen entre les individus ayant pris de la cortisone et ceux n'en ayant pas pris.

[@corbaz2024]

<!--% Graphique ou tableau présentant les données par rapport au test à réaliser. -->

```{r plot_t_2}
biometry4 <- biometry %>%
  smutate(., rfm = case_when(
    genre == "F" ~ 76 - 20 * (taille / tour_taille),
    genre == "H" ~ 64 - 20 * (taille / tour_taille))) %>.%
  sselect(., genre, rfm, cortisone)

chart(data = biometry4, cortisone ~ rfm %fill=% genre) +
  geom_boxplot() +
  labs(title = "WHR selon la prise de cortisone",
       x = "Prise de cortisone",
       y = "Waist-to-Hip Ratio") + 
  coord_flip ()
```

<!--% Hypothèse nulle et alternative -->

H0 : Il n'y a pas de différence significative du RFM moyen entre les individus ayant pris de la cortisone et ceux ne l'ayant pas prise.

H1 : Il existe une différence significative du RFM moyen selon la prise de cortisone.

<!--% Vérification des conditions d'application -->

- Test de Bartlett pour vérifier l'homoscedasticité:

H0 : Les variances des échantillons comparés sont égales (homoscèdasticité)
H1 : Les variances des échantillons comparés ne sont pas toutes égales (heteroscèdasticité).

```{r}
bartlett.test (data=biometry4, rfm ~cortisone)
```

La valeur de p est supérieure au seuil alpha de 5%. On ne rejette donc pas H0 et il y a homoscedasticité (test de Bartlett, K-squared = 0.10207, ddl = 1, valeur p = 0.7494).

- Vérification de la distribution de la variable quantitative "whr":

```{r}
car::qqPlot(biometry4[["rfm"]], distribution = "norm",
  envelope = 0.95, col = "Black", ylab = "whr (cm)")
```

Le Q-Q plot des résidus montre une distribution globalement linéaire, avec de légères déviations, suggérant une normalité approximative mais acceptable. Étant donné que le test t de Student est robuste aux petites violations de normalité, cette légère déviation n'entrave pas l'utilisation du test.

Les conditions du test t de Student sont verifiés.

- Réalisation du test t de Student:

```{r}
t.test (data=biometry4, rfm ~ cortisone, alternative = "two.sided", con.level = 0.95, var.equal= TRUE)
```

<!--% Interprétation statistique et biologique -->

La valeur p étant inférieure au seuil alpha de 5 %, H0 est rejetée. Nous concluons qu'il existe une différence statistiquement significative du RFM moyen entre les deux groupes (avec ou sans cortisone) (test t bilatéral, t = -2.7661, ddl = 141, valeur p = 0.006433).
 
La prise de cortisone semble être associée à une augmentation du RFM, suggérant un effet potentiel de la cortisone sur la composition corporelle. Toutefois, il est important de considérer d'autres facteurs, tels que la taille de l'échantillon ou des variations dans la durée et la dose de cortisone administrée, qui pourraient influencer l'interprétation des résultats.
 

<!--# Travaillez jusqu'ici pour le module 8. Commencez à travailler sur le rapport (intro, mat&met). -->

### ANOVA à un facteur 1 by Nefise

Les habitudes alimentaires jouent un rôle crucial dans la variation de l'IMC. Différents types de régimes peuvent influencer cette mesure de manière significative. Par exemple, les individus suivant un régime carnivore peuvent présenter un IMC différent de ceux adoptant un régime herbivore ou mixte, en raison des variations dans la densité calorique, la composition nutritionnelle et les habitudes de consommation alimentaire. Ainsi, cette analyse vise à déterminer si le type de régime alimentaire influence l'IMC.

[@caducee2006]

<!--% Graphique ou tableau présentant les données par rapport au test à réaliser. -->

```{r plot_anova1_1}
biometry5 <- biometry %>.%
  smutate(., bmi = masse / (taille/100)^2) %>.%
  sselect(., genre, bmi, alimentation)

chart(data=biometry5, bmi ~ alimentation %fill=% alimentation) +
  geom_boxplot()

```

<!--% Hypothèse nulle et alternative -->

H0: Il n'y a pas de différence significative entre les moyennes de bmi et les différents groupes d'alimentation.

H1: Il existe au moins une différence significative entre les moyennes de bmi pour les groupes d'alimentation.

<!--% Vérification des conditions d'application -->

- Réalisation du Test de Bartlett afin de vérifier l'homoscèdasticité:

H0: Les variances des échantillons comparés sont égales (homoscèdasticité)
H1: Les variances des échantillons comparés ne sont pas toutes égales (heteroscèdasticité).

```{r}
bartlett.test (data=biometry5, bmi ~ alimentation )
```

La valeur de p est supérieure au seuil alpha de 5%. On ne rejette donc pas H0 et il y a homoscedasticité (test de Bartlett, K-squared = 5.0246, ddl = 2, valeur p = 0.08108).

- Vérification de la distribution de la variable quantitative "bmi":

```{r}
car::qqPlot(biometry5[["bmi"]], distribution = "norm",
  envelope = 0.95, col = "Black", ylab = "bmi)")
```

La distribution s’éloigne un peu aux extrêmes de la distribution normale. Nous sommes dans un cas un peu limite. Nous effectuons donc un test non paramétrique: le test de Kruskal-Wallis, plutôt que le test d'Anova.

- Test de Kruskal-Wallis: 

H0: Les distributions des rangs de la variable étudiée sont identiques entre les différents groupes comparés.
H1: Au moins une des distributions des rangs est différente entre les groupes.

```{r}
kruskal.test(data = biometry5, bmi ~ alimentation)
```

<!--% Interprétation statistique et biologique -->

La distribution des résidus s'éloignant de la normalité, nous avons appliqué le test non paramétrique de Kruskal-Wallis.

Le test a donné une valeur p supérieure au seuil de 5 %, ce qui conduit à ne pas rejeter H0. Les distributions des rangs de BMI sont donc identiques entre les groupes d'alimentation. En conséquence, le type d'alimentation n'a pas d'effet significatif sur le BMI dans cet échantillon (test Kruskal-Wallis, X^2= 3.0983, ddl = 2, valeur p = 0.2124)


### ANOVA à un facteur 2 by IDE

L'indice taille/poignet (ITP) est un indicateur morphologique lié à la proportion entre la stature et l'ossature distale. Il est souvent utilisé comme un marqueur indirect de la constitution corporelle ou de la morphologie osseuse.

L'alimentation peut potentiellement influencer le développement osseux, la densité minérale, et indirectement la constitution corporelle. Par exemple, certains régimes alimentaires (riches en protéines, en calcium ou en vitamines D) peuvent favoriser une ossature plus robuste, tandis que d'autres régimes (pauvres en nutriments essentiels) pourraient s'associer à une ossature plus fine.

Dans ce contexte, il est pertinent de s'interroger sur une possible différence de l'indice ITP selon les types d'alimentation (omnivore, carnivore, végétarien). Si l'alimentation avait un effet sur la morphologie, on pourrait s'attendre à des moyennes d'ITP différentes selon les régimes.

[@rizzoli2014]

<!--% Graphique ou tableau présentant les données par rapport au test à réaliser. -->

> Le test de Shapiro-Wilk appliqué aux résidus du modèle ANOVA indique une valeur p très inférieure au seuil alpha de 5 % (p = 4.92e-06), ce qui signifie que la condition de normalité des résidus n'est pas respectée. Cette violation fragilise la validité des résultats de l'ANOVA, notamment la fiabilité de la statistique F et de la p-value associée.

> Afin de tenir compte de cette non-normalité, nous avons effectué en complément un test non paramétrique de Kruskal-Wallis, qui compare les distributions des groupes sans supposer leur forme.

```{r plot_anova1_2}
# Supprimer les lignes avec des NA dans les colonnes utiles
biometry_clean <- biometry1[!is.na(biometry1$itp) & !is.na(biometry1$alimentation), ]

# Réalisation test Anova facteur 1
modele_anova <- lm(itp ~ alimentation, data = biometry_clean)
shapiro.test(residuals(modele_anova))
anova_resultats <- anova(modele_anova)
tabularise(anova_resultats)

# Visualisation des résultats
chart(data = biometry1, itp ~ alimentation %fill=% alimentation) +
  geom_boxplot(alpha = 0.6, outlier.shape = NA) +
  geom_jitter(width = 0.1, alpha = 0.3, color = "black") +
  stat_summary(fun = mean, geom = "point", shape = 18, size = 3, color = "red") +
  labs(
    title = "Variation de l'ITP selon le type d'alimentation",
    x = "Alimentation",
    y = "Indice Taille / Poignet (ITP)"
  ) 

# Test kruskal-wallis car la normalité des résidus n’est pas respectée
kruskal.test(itp ~ alimentation, data = biometry_clean)

```

<!--% Hypothèse nulle et alternative -->

- H0 (hypothèse nulle) : les distributions des rangs de l'ITP sont identiques entre les groupes d'alimentation (omnivore, carnivore, végétarien).

- H1 (hypothèse alternative) : les distributions des rangs de l'ITP diffèrent entre au moins deux groupes d'alimentation.

<!--% Vérification des conditions d'application -->

```{r test_anova1_2}

# Test d’homogénéité des variances (Bartlett)
bartlett.test(itp ~ alimentation, data = biometry_clean)

# QQ-plot des résidus (normalité visuelle)
qqnorm(residuals(modele_anova))
qqline(residuals(modele_anova), col = "blue", lwd = 2)

```

D'après le résultat du test de Bartlett, la valeur p est supérieure au seuil alpha de 5 %. Ainsi, on ne rejette pas H0 et l'hypothèse d'homogénéité des variances est vérifiée: il y a homoscédasticité (test de Bartlett, K-squared = 1.0827, ddl = 2, valeur p = 0.582).

Le Q-Q plot des résidus montre une distribution globalement linéaire, avec de légères déviations aux extrémités, ce qui suggère une normalité approximative mais acceptable, d'autant que l'ANOVA est un test robuste à ce type de légère déviation.

L'ensemble des conditions nécessaires étant raisonnablement remplies, nous avons pu procéder à l'analyse de variance à un facteur.

<!--% Interprétation statistique et biologique -->

Le test de Shapiro-Wilk a révélé une violation de la normalité des résidus (p = 4.92e-06), ce qui fragilise l'usage de l'ANOVA dans ce contexte.

Pour contourner cette limite, nous avons réalisé un test non paramétrique de Kruskal-Wallis qui a également donné une valeur p supérieure au seuil alpha de 5 %. On ne rejette donc pas H0, ce qui indique qu'il n'y a pas de différence significative des distributions de l'ITP entre les groupes d'alimentation (omnivore, carnivore, végétarien) (test Kruskal-Wallis,χ2 = 2.9259, df = 2, p-value = 0.2315).

Ainsi l'ANOVA et le test de Kruskal-Wallis confirment qu'il n'y a pas de différence significative entre les moyennes d'ITP et les groupes d'alimentation (omnivore, carnivore, végétarien). Cela suggère que la constitution osseuse relative, telle qu'estimée par l'ITP, ne varie pas en fonction du régime alimentaire déclaré.


<!--# Travaillez jusqu'ici pour le module 9. Commencez à rédiger la partie résultats avec la description des données. -->

### ANOVA à deux facteurs 1 by Ide

<!--% Graphique ou tableau présentant les données par rapport au test à réaliser. -->

```{r plot_anova2_1}
# Test ANOVA à deux facteurs

anova_itp_age <- aov(itp ~ age_cat * genre, data = biometry_clean)
summary(anova_itp_age)

biometry_clean %>.%
  group_by(., age_cat, genre) %>.%
  summarise(., mean_itp = mean(itp, na.rm = TRUE)) %>.%
  chart(., mean_itp ~ age_cat %color=% genre %group=% genre) +
  geom_line(size = 1.2) +
  geom_point(size = 3) +
  labs(
    title = "Interaction entre genre et catégorie d'âge",
    x = "Catégorie d'âge",
    y = "Indice taille/poignet (ITP)",
    color = "Genre"
  )

```

<!--% Hypothèse nulle et alternative -->

H0 (hypothèse nulle) :
Les moyennes de l'ITP sont égales entre tous les niveaux du facteur genre et entre toutes les catégories du facteur âge, sans interaction significative entre les deux. Autrement dit, genre, âge et leur interaction n'ont aucun effet significatif sur l'ITP.

H1 (hypothèse alternative) : 
Au moins une moyenne de l'ITP diffère selon le genre, l'âge, ou leur interaction, indiquant un effet significatif d'au moins un de ces facteurs sur l'ITP.

<!--% Vérification des conditions d'application -->

- Variable réponse quantitative : ITP est une variable numérique continue.

- Variables explicatives (age_cat, genre) :
    .`age_cat` possède 3 niveaux : < 25 ans, 25--40 ans, > 40 ans

    .`genre` possède 3 niveaux : H et F

- Indépendance des observations : Les données proviennent de personnes différentes, donc on suppose que cette condition est respectée.

- Homogénéité des variances : Le test de Bartlett : 
H0: Les variances des groupes sont égales (homoscédasticité). 
H1: au moins une des variances est différente (hétéroscédasticité).
La valeur p est supérieure au seuil aplha de 5 %, nous ne rejetons pas H0. Condition d'homoscédasticité respectée pour le test Anova (test de Bartlett, K-squared = 8.7186, ddl = 5, valeur p = 0.1208).

- Normalité des résidus : Le QQ-plot montre une distribution globalement linéaire, avec de légers écarts en extrémités. C'est acceptable, surtout que l'ANOVA est robuste aux petites déviations de normalité.

```{r test_anova2_1}

aov(itp ~ age_cat * genre, data = biometry_clean)

bartlett.test(itp ~ interaction(age_cat, genre), data = biometry_clean)

residus <- residuals(modele_anova)
qqnorm(residus)
qqline(residus, col = "red")


```

<!--% Interprétation statistique et biologique -->

À un seuil alpha de 5 %, l'analyse de la variance à deux facteurs a révélé que l'effet de la catégorie d'âge (`age_cat`) est significatif sur l'indice taille/poignet(ITP) (F(2,137) = 9.299, valeur p = 0.000163). En revanche, les effets du genre (`genre`)  (F(1,137) = 1.091, valeur p = 0.297992) et de l'interaction entre l'âge et le genre (`age_cat:genre`) (F(2,137) = 1.109, valeur p = 0.332717) ne sont pas significatifs. Cela indique que les variations de l'ITP sont principalement dues à l'âge, sans influence significative du genre ou de leur interaction.

Ces résultats indiquent que l'indice taille/poignet (ITP) varie significativement selon la catégorie d'âge, ce qui pourrait refléter des changements physiologiques ou morphologiques liés au vieillissement, comme la masse osseuse ou la distribution corporelle. En revanche, l'absence d'effet du genre et de l'interaction suggère que, dans cette population, les différences morphométriques entre hommes et femmes n'influencent pas significativement l'ITP, ou le font de manière homogène à travers les âges.


### ANOVA à deux facteurs 2 by Christelle

<!--% Graphique ou tableau présentant les données par rapport au test à réaliser. -->

Le **rapport taille-hanches (WHR)** reflète la répartition de la graisse corporelle et est lié au risque de maladies cardiovasculaires. Un WHR élevé indique une accumulation de graisse abdominale, facteur de risque important pour la santé.

Ce risque peut varier selon le **genre** en raison de différences biologiques dans le stockage des graisses.

Dans cette analyse, nous cherchons à savoir si le **WHR moyen diffère selon le niveau de risque IC**, le **genre**, et s'il existe une **interaction** entre ces deux facteurs.

```{r plot_anova2_2}
biometry_clean <- biometry[!is.na(biometry$risque_ic) & !is.na(biometry$genre), ]
chart(data = biometry_clean, whr ~ interaction(risque_ic, genre)) +
  geom_boxplot(position = position_dodge(width = 0.8)) +
  geom_jitter(width = 0.05, alpha = 0.3) +
  stat_summary(geom = "point", fun = "mean", color = "magenta", size = 3)+
  labs(
    title = "WHR selon Risque IC et Genre",
    x = "Risque IC et Genre",
    y = "WHR",
    fill = "Genre"
  )

```

D’après le graphique, le WHR augmente avec le risque ic pour les deux genres.

<!--% Hypothèses -->

Hypothèse nulle (H0) :
Les moyennes du WHR sont égales pour toutes les catégories du facteur risque_ic et pour tous les niveaux du facteur genre, sans interaction significative entre les deux. Autrement dit, risque_ic, genre, et leur interaction n'ont aucun effet significatif sur le WHR.

Hypothèse alternative (H1) :
Au moins une moyenne du WHR diffère entre les catégories du facteur risque_ic, entre les niveaux du facteur genre, ou l'effet de risque_ic sur le WHR varie en fonction du genre. Cela signifie qu'il existe un effet significatif parmi les facteurs risque_ic, genre, ou leur interaction sur le WHR.

<!--% Vérification des conditions d'application -->

- Réalisation du test de Bartlett afin de vérifier l'homoscédasticité: 

H0: Les variances des groupes sont égales (homoscédasticité). 
H1: au moins une des variances est différente (hétéroscédasticité).

```{r bartlett anova2}
bartlett.test(data = biometry, whr ~ interaction(risque_ic, genre))
```

La valeur p étant supérieure au seuil aplha de 5 %, nous ne rejetons pas H0 au seuil alpha de 5 % (p-value = 0.2677). Les variances sont donc homogènes entre les 4 groupes (modéré.H, élevé.H, modéré.F, élevé.F). Condition d'homoscédasticité respectée pour le test Anova (test de Bartlett, K-squared = 3.9431, ddl = 3, valeur p = 0.2677).

- Vérification de la normalité: 

```{r qqplot}
modele <- aov(data = biometry, whr ~ interaction(risque_ic, genre))
summary(modele)

biometry_clean %>.%
  sgroup_by(., risque_ic, genre) %>.%
  ssummarise(., mean_whr = mean(whr, na.rm = TRUE)) %>.%
  chart(., mean_whr ~ risque_ic %color=% genre %group=% genre) +
  geom_line(size = 1.2) +
  geom_point(size = 3) +
  labs(
    title = "Interaction entre genre et catégorie d'âge",
    x = "Catégorie d'âge",
    y = "Indice taille/poignet (ITP)",
    color = "Genre"
  )

qqnorm(residuals(modele), main = "QQ-plot des résidus de l'ANOVA")
qqline(residuals(modele), col = "magenta")

```

Il n' y a pas d'interaction. Les points suivent à peu près la ligne droite, la normalité des résidus est acceptée.

- Réalisation du test Anova facteur 2: 

```{r test_anova2_2}
anova_model <- lm(data = biometry, whr ~ risque_ic + genre)

anova(anova_model) %>.% tabularise(.)
```

<!--% Interprétation statistique et biologique -->

À un seuil alpha de 5 %, nous rejetons H0 pour les deux facteurs, risque IC (F(1,140) = 79.3, valeur p = 2.54E-15) et genre (F(1,140) = 42.5, valeur p = 1.19E-9). Cela indique que le risque IC et le genre ont un effet significatif sur le WHR. En revanche, l'interaction entre le risque IC et le genre est significative (F(3,139) = 41.74, valeur p < 2E-16), ce qui suggère que l'effet du risque IC sur le WHR varie selon le genre.

# Discussion et conclusions

<!--% Reprenez ci-dessous sous forme d'éléments de listes brefs les résultats les plus importants que vous retirez de votre analyse. Ils doivent vous guider pour décider quels tests (les plus intéressants) vous allez conserver dans le rapport. -->

- Le lien entre tabagisme et poids est intéressant, car il varie selon le genre et la masse corporelle.

- L'association entre la consommation de sucre ajouté et le tour de taille élevé est préoccupante, surtout en ce qui concerne les risques cardiovasculaires.

- L'impact de la consommation de fast food sur la qualité du sommeil et la prise de poids est préoccupante également, notamment chez les hommes.

- Le Waist-to-Hip Ratio (WHR) montre des différences intéressantes entre les sexes et son lien avec le risque cardiovasculaire mérite une attention particulière.

- L'impact de la cortisone sur la composition corporelle est intéressant, car la prise de cortisone entraîne une augmentation du Relative Fat Mass (RFM) moyen.

- L'indice taille/poignet (ITP) varie avec l'âge, ce qui soulève des questions intéressantes sur les transformations physiques liées au vieillissement.
