---
title: "Santé humaine liée à l'obésité (bloc-notes)"
author: "Tercan Nefise, Tchuileng Ide, Baseka Manzabe Christelle"
date: "`r Sys.Date()`"
format:
  html:
    code-fold: true
    code-tools: true
    toc: true
editor: visual
lang: fr
bibliography: bibliography/references.bib
---

<!--% Complétez l'entête en définissant un titre qui soit représentatif de votre travail. Indiquez aussi les noms des auteurs. -->

<!--# Dans les différentes sections, vous trouverez des indicateurs "...Vos XXX ici..." Vous devez bien sûr REMPLACER ces indicateurs par votre propre texte. Ne les laissez pas dans votre version finale du document. Vous devez travailler dans le même document (pas question de faire un document séparé par étudiant). Gérez les conflits éventuels. -->

```{r setup, include=FALSE}
# Ceci est nécessaire pour les tests SDD, ne pas utiliser dans un "vrai" projet
if (!"tools:tests" %in% search())
  source(here::here("tests/tools_tests.R"), attach(NULL, name = "tools:tests"))

# Configuration de l'environnement SciViews::R
SciViews::R("infer", lang = "fr")
```

# Introduction

<!--% Sur base de la bibliographie (lecture de l'article fourni et de vos propres recherches sur Internet), rédigez une introduction du sujet en 3 à 4 paragraphes. Cette introduction doit guider le lecteur vers votre but. Vous devez citer vos sources, c'est-à-dire qu’il faut indiquer au minimum la référence bibliographique fournie de manière correcte (inspirez-vous de ce qui est indiqué dans le bloc-notes, mais reformulez : un simple copier-coller de l'introduction du bloc-notes n'est PAS considéré comme l'exercice réalisé !) -->

<!--# Ce projet porte sur la santé humaine liée à l'obésité, à la façon de se nourrir et aux activités réalisées (plus ou moins sédentaire ou actif) ... Réalisez des recherches bibliographiques afin d'avoir une vision précise de la thématique. Existe-t-il des indicateurs calculables pour quantifier l'état de santé d'un individu, par exemple ? Naturellement, ces indicateurs doivent être calculables sur bases des variables mesurées dans votre jeu de données. Focalisez-vous donc sur ces variables-là. -->

...Votre introduction ici...

Le mode de vie moderne, entre malbouffe et sédentarité, est devenu un terreau fertile pour une épidémie silencieuse : l'obésité.

L'obésité constitue aujourd'hui un enjeu de santé publique mondial majeur. Elle est associée à une augmentation du risque de nombreuses maladies chroniques, notamment les maladies cardiovasculaires, le diabète de type 2, et certains cancers. D'après l'Organisation mondiale de la Santé (OMS), plus de 650 millions d'adultes dans le monde étaient obèses en 2016, un chiffre qui ne cesse d'augmenter chaque année (OMS, 2022). Cette progression alarmante est attribuée à plusieurs facteurs tels qu'une alimentation déséquilibrée, un mode de vie sédentaire et une activité physique insuffisante.

Pour évaluer l'état de santé lié à l'obésité, plusieurs indicateurs anthropométriques sont utilisés. L'indice de masse corporelle (IMC) est le plus répandu ; il permet de catégoriser les individus selon leur corpulence, mais ne fournit aucune information sur la répartition de la masse grasse. C'est pourquoi d'autres mesures complémentaires comme le rapport taille/hanche (WHR), l'indice de conicité (IC), et l'indice taille/poignet (ITP) sont de plus en plus mobilisées. Le WHR permet d'évaluer la graisse abdominale, un facteur de risque métabolique important. L'IC, proposé par Valdez (1991), offre une estimation plus fine de l'accumulation centrale de la masse adipeuse. L'ITP, quant à lui, est un indicateur du morphotype corporel qui peut être utile pour évaluer la constitution physique individuelle, notamment dans une approche de prévention ciblée.

Ces indices peuvent être influencés par des comportements de vie tels que le niveau d'activité physique, la sédentarité, l'alimentation ou encore le sommeil. Des études récentes montrent que des comportements sédentaires prolongés sont associés à une détérioration de ces indicateurs, indépendamment de l'IMC (Katzmarzyk et al., 2019). Une approche intégrée qui combine des mesures anthropométriques variées à des variables comportementales permet donc une évaluation plus précise du risque de santé.

Dans ce projet, nous avons analysé un jeu de données combinant des données corporelles (IMC, WHR, IC, ITP) et comportementales (activité physique, alimentation, sédentarité, sommeil, etc.) afin d'examiner comment ces éléments interagissent et influencent l'état de santé global.

# But

<!--% Formulez ici de façon concise et précise votre question de recherche en 1 à 2 phrases. -->

...Votre but ici...

Ce travail vise à analyser l'influence des comportements de vie sur l'état corporel d'un échantillon d'étudiants, tel qu'évalué par quatre indicateurs anthropométriques (IMC, WHR, IC, ITP). L'objectif est d'identifier les associations significatives entre les habitudes quotidiennes et la répartition de la masse corporelle, afin de mieux comprendre les profils de risque individuels.

# Matériel et méthodes

<!--% Cette section doit comprendre une explication technique sur les mesures effectuées et sur le protocole relatif à l'acquisition des données en 3 à 4 paragraphes. Vous ajouterez aussi un paragraphe qui détaille les outils logiciels et statistiques utilisés (logiciels et versions des logiciels). Un simple copier-coller du matériel et méthodes du bloc-notes ne sera PAS considéré comme acceptable. -->

...Votre matmet ici...

#### 1. Collecte des données

Les données utilisées dans ce projet ont été recueillies dans le cadre d'un travail collaboratif entre étudiants, dans la province du Hainaut (Belgique). Chaque étudiant a collecté des mesures anthropométriques et des informations comportementales auprès de ses proches ou de connaissances, dans un cadre non clinique mais encadré par une méthodologie commune. Les participants ont donné leur consentement éclairé avant de répondre aux questionnaires ou de procéder aux mesures.

La masse corporelle a été mesurée à l'aide d'une balance de référence mise à disposition par la faculté. Ensuite, chaque participant a été pesé avec la balance personnelle de l'étudiant, ce qui a permis d'ajuster les valeurs à l'aide d'un facteur de correction basé sur la différence constatée entre les deux balances. Les autres mesures ont été prises avec des outils de base (mètre ruban) selon les consignes fournies.

Les données comprenaient à la fois des variables corporelles et comportementales, comme détaillé dans le tableau ci-dessous;

```{r}
biometry <- read("data/biometry.rds")
skimr::skim(biometry)
```

#### 2. Calcul des indices corporels

À partir des mesures anthropométriques recueillies, quatre indicateurs ont été calculés pour chaque participant afin d'estimer leur composition corporelle et leur risque potentiel pour certaines pathologies :

-   **Indice de Masse Corporelle (IMC)** : calculé comme masse (kg) / taille² (m²), il permet de catégoriser les individus selon leur poids (corpulence normale, surpoids, obésité, etc.).

-   **Rapport Taille/Hanche (WHR)** : défini comme le tour de taille (cm) divisé par le tour de hanche (cm), il permet d'estimer la répartition abdominale de la masse grasse.

-   **Indice de Conicité (IC)** : calculé selon la formule de Valdez (1991) :

```         
IC=tour de taille (m)0,109×masse (kg)taille (m)IC = \frac{\text{tour de taille (m)}}{0{,}109 \times \sqrt{\frac{\text{masse (kg)}}{\text{taille (m)}}}}IC=0,109×taille (m)masse (kg)​​tour de taille (m)​

Il quantifie la concentration centrale de la masse adipeuse.
```

-   **Indice Taille/Poignet (ITP)** : rapport entre la taille (cm) et le tour de poignet (cm), utilisé comme indicateur de corpulence en lien avec la masse osseuse.

Ces indices sont reconnus dans la littérature scientifique comme des marqueurs pertinents pour évaluer le risque de maladies métaboliques et cardiovasculaires.

### 3. Outils statistiques et logiciels

Les analyses statistiques ont été réalisées à l'aide du logiciel **R**, version 4.3.0 (*R Core Team, 2023*), sous environnement **Linux (Ubuntu 22.04.3 LTS)**.\
Les principales bibliothèques employées dans le traitement des données sont :

-   **tidyverse** (notamment `dplyr`, `tidyr`, `forcats`, `tibble`) pour la manipulation et l'organisation des données,

-   **ggplot2** pour la visualisation graphique,

-   ainsi que **SciViews**, **chart**.

L'ensemble des traitements a été réalisé dans un environnement reproductible, et les scripts sont disponibles sur demande.

Le seuil de tous les tests est fixé à 5%.

# Résultats

## Description des données

<!--% Extrayez les quelques éléments les plus pertinents (3 à 5) de votre document `human_notebook.qmd` pour décrire les données de manière cohérente par rapport au but. Reprenez les interprétations en les reformulant de manière concise pour former un texte qui se lit en continu (donc un texte plus construit que ce que vous avez indiqué dans le bloc-notes). -->

<!--# N'oubliez pas que ce document doit pouvoir compiler indépendamment du reste. Cela implique que vous ajoutiez un chunk d'importation des données et que vous recalculiez tout ce qui doit l'être... Par contre, un simple copier-coller de toute la partie résultats du bloc-notes ne sera pas considéré comme un travail réalisé : vous devez sélectionner, et éventuellement remanier un peu le code, pour ne conserver que ce qui est utile ici. -->

La description des données c'est dans le but de mieux comprendre les liens entre les habitudes de vie et la morphologie corporelle, nous avons sélectionné plusieurs éléments descriptifs tirés de l’exploration de notre base de données.

La première analyse s’est concentrée sur la relation entre l’activité physique, le type de régime alimentaire et le tour de poignet. Il est apparu que chez les personnes ayant une activité physique élevée, les omnivores présentaient un tour de poignet plus important que les autres régimes, tandis que chez les individus modérément actifs, les végétariens affichaient des tours de poignet plus élevés. Ces résultats suggèrent une influence combinée de l’activité physique et du régime alimentaire sur la densité osseuse ou la morphologie distale.

La seconde analyse portait sur la consommation de tabac selon le genre et la masse corporelle corrigée. Il en ressort que les hommes consomment en moyenne moins de cigarettes par semaine que les femmes, bien que cette tendance s'inverse pour les masses corporelles plus élevées. Chez les femmes ayant une masse modérée, la variabilité est très forte, certaines fumant beaucoup tandis que d'autres pas du tout.

Une autre analyse s’est focalisée sur le tour de taille en fonction de la consommation de sucre. Les individus ayant une consommation fréquente de sucre présentaient un tour de taille plus élevé, ce qui pourrait refléter une accumulation de graisse viscérale, un facteur de risque reconnu pour les maladies métaboliques.

Enfin, nous avons examiné la masse corporelle selon le type d’alimentation, en distinguant les hommes et les femmes. Les omnivores représentaient la majorité de l’échantillon, avec une grande variabilité dans les valeurs. Les hommes présentaient des masses généralement plus élevées, particulièrement chez les carnivores. Les végétariens étaient toutes des femmes et affichaient une masse plus faible et plus homogène.

Dans l’ensemble, ces descriptions suggèrent que des comportements tels que l’activité physique, l’alimentation ou la consommation de sucre ou de fast-food peuvent être liés à certaines caractéristiques morphologiques. Toutefois, ces tendances doivent être validées par des tests statistiques appropriés.

## Tests d'hypothèses

<!--% Sélectionnez les 4 tests d'hypothèses les plus pertinents depuis `human_notebook.qmd`, ainsi bien sûr que les calculs des indices nécessaires que vous placerez juste au-dessus de vos tests. Ces tests doivent répondre à votre question de recherche (le but). Reformulez les interprétations pour former un texte qui se lit en continu. -->
```{r}

```
#test student cortisone(ith)
#test chi carre(ic)
#test anova deux facteurs(itp)

# Discussion et conclusions

<!--% Reprenez les résultats obtenus, discutez-les d'un point de vue biologique en 4 à 5 paragraphes et concluez votre travail. Vous pouvez les mettre également en relation avec vos recherches bibliographiques dans cette section. -->

...Vos conclusions ici...

<!--# Important : ce document doit compiler SANS ERREURS avec le bouton 'Rendu' sinon le travail sera sanctionné lourdement. La compilation du document Quarto est maintenant considérée comme acquise. -->

# Référence

<!--% N'indiquez rien ci-dessous. Quarto se chargera de rajouter vos références bibliographiques automatiquement. -->
