---
title: "Santé humaine liée à l'obésité (bloc-notes)"
author: "Tercan Nefise, Baseka Manzabe Christelle, Tchuileng Ide"
date: "`r Sys.Date()`"
format:
  html:
    code-fold: true
    code-tools: true
    toc: true
editor: visual
lang: fr
bibliography: bibliography/references.bib
---

<!--# Dans les différentes sections, vous trouverez des indicateurs "...Vos XXX ici..." Vous devez bien sûr REMPLACER ces indicateurs par votre propre texte. Ne les laissez pas dans votre version finale du document. Vous devez travailler dans le même document (pas question de faire un document séparé par étudiant). Gérez les conflits éventuels. -->

```{r setup, include=FALSE}
# Ceci est nécessaire pour les tests SDD, ne pas utiliser dans un "vrai" projet
if (!"tools:tests" %in% search())
  source(here::here("tests/tools_tests.R"), attach(NULL, name = "tools:tests"))

# Configuration de l'environnement SciViews::R
SciViews::R("infer",lang = "fr")
```

# Introduction et but

Au cours des dernières décennies, la santé humaine a connu un déclin alarmant dans de nombreuses régions du monde. L'obésité est l'un des principaux facteurs contribuant à cette tendance inquiétante, car elle peut entraîner un large éventail de problèmes de santé, notamment des maladies cardiovasculaires, des accidents vasculaires cérébraux, des cancers, des troubles musculo-squelettiques et des troubles mentaux. En outre, l'obésité est souvent associée à un mode de vie sédentaire et à une alimentation malsaine, qui peuvent également avoir des effets négatifs sur la santé.

@lebacq2015 a étudié différents indices permettant de quantifier, entre autres, l'obésité des personnes. Notre but est de tester quelques-uns de ces indices sur un échantillon de la population du Hainaut âgée de 18 ans ou plus, et d'établir des liens avec le mode de vie ou l'alimentation.

# Matériel et méthodes

Les données ont été collectées par un groupe d'une trentaine d'expérimentateurs qui se sont réparti le travail. Le choix des mesures à réaliser a fait l'objet d'un consensus au sein du groupe par l'élaboration d'un dictionnaire des données commun. Les mesures sujettes à variation (la masse plus particulièrement) ont fait l'objet d'une intercalibration. Ces données sont pseudonymisées afin de respecter l'anonymat des sujets étudiés en respect du RGPD (règlement général de la protection des données, règlement d'application en Europe).

La description des données et les tests statistiques sont réalisés dans la SciViews Box 2024 en utilisant [Saturn Cloud](https://saturncloud.io) (Linux) avec le [logiciel R](https://www.r-project.org) (`r R.version.string`).

# Résultats

## Description des données

<!--% Ajoutez un chunk d'importation des données à partir de vos données remaniées dans `data/biometry.rds`. Inspirez-vous de vos projets individuels pour écrire correctement ces chunks. -->

```{r}
biometry <- read("data/biometry.rds")
skimr::skim(biometry)
```

<!--% Ensuite vous décrirez graphiquement (avec `chart()`) et numériquement (tableaux avec `tabularise()`, `skimr::skim()`, etc.) vos données. Chaque étudiant ajoute deux éléments descriptifs pertinents. -->

### Description 1 par Nefise

```{r}
chart (data = biometry, genre ~ tour_taille %fill=%  intolerance_lactose) +
  geom_boxplot () +
  coord_flip ()
```

**interprétation** Chez les hommes (H), le tour de taille des non intolérants (N) est plus dispersé avec plusieurs valeurs extrêmes, tandis que celui des intolérants (O) est plus homogène, avec une médiane plus élevée, possiblement due à une accumulation de graisses viscérales ou à une consommation accrue d'aliments sans lactose, souvent plus caloriques. Chez les femmes (F), les non intolérantes (N) présentent une forte variabilité avec des valeurs extrêmes élevées, alors que les intolérantes (O) ont un tour de taille plus bas et plus regroupé, ce qui pourrait s'expliquer par une meilleure gestion alimentaire des femmes ou des effets de malabsorption. La taille de l'échantillon pourrait aussi jouer un rôle, notamment chez les hommes intolérants, où quelques valeurs élevées biaisent la médiane.

### Description 2 par Nefise

```{r}
biometry %>.%
  sgroup_by(., genre) %>.%
  ssummarise(.,
    mean = fmean(fumeur),
    sq = fsd(fumeur),
    nobs = fnobs(fumeur))

# Tableau formaté avec knitr::kable()
knitr::kable(biometry)
```

**interprétation** Les femmes fument en moyenne plus que les hommes, avec une consommation de 5,47 cigarettes par semaine contre 2,91 chez les hommes. Cependant, l'écart-type chez les femmes (34,81) est bien plus élevé que chez les hommes (9,15), ce qui indique une grande variabilité dans leur consommation de cigarettes. Cette dispersion pourrait être causée par quelques fumeuses extrêmes qui augmentent l'écart-type. En revanche, la consommation chez les hommes semble plus homogène. L'échantillon est relativement équilibré avec 65 hommes et 79 femmes.

### Description 1 par Christelle

```{r}
chart(data = biometry, tour_taille ~ sucre %fill=% sucre) +  
  geom_violin(alpha = 0.7, color = "black") +
theme(axis.text.x = element_text(angle = 45, hjust = 1)) 

```

**interprétation** Nous observons une tendance où la consommation fréquente de sucre est associée à un tour de taille plus élevé, ce qui pourrait suggérer un lien entre alimentation sucrée et accumulation de graisse abdominale.

### Description 2 par Christelle

```{r christelle}
biometry %>.%
  sgroup_by(.,genre) %>.%
  ssummarise(., mean = fmean(sommeil), sd = fsd(sommeil), n = fn(sommeil))

#Nous allons faire un graphique complémentaire pour visualiser les données

chart(biometry, sommeil ~ genre %fill=% genre) +
geom_boxplot() +
  labs (title= "Comparaison de sommeil entre les hommes et les femmes", x = "genre", y = "temps de sommeil (heures)")

```

***interprétation***

-les femmes dorment en moyenne trois minutes de plus que les hommes -l'écart-type est plus élevé chez les femmes, ce qui semble suggérer une grande variabilité dans leurs habitudes de sommeil

Dans le graphique, - nous observons que le temps moyen de sommeil entre les hommes et les femmes est autour de 7h (similaire)

-l'étendue interquartile est assez similaire pour les deux groupes

-   Il y a une valeur extrême chez les femmes: cette valeur peut être due à une erreur de mesure ou à un trouble de sommeil.

### Description 1 par Ide

```{r}
give_n <- function(x)
  c(y = max(x) * 1.1, label = length(x))
chart(data = biometry, alimentation ~ masse_corr %fill=% genre) +
  geom_boxplot() +
  stat_summary(fun.data = give_n, geom = "text", hjust = 0.5, 
               position = position_dodge(0.75)) +
  labs(title = "Masse corrigée en fonction du régime alimentaire", x = "Régime alimentaire", y = "Masse corrigée")

```

***interprétation***

-Carnivores: Les hommes semblent avoir une variabilité plus grande que les femmes.

-Omnivores: C'est la catégorie avec le plus d'individus(72 et 56), et la distribution est plus étendue. Des valeurs aberrantes sont présentes dans cette catégorie.

-Végétariens: il semble y avoir uniquement des femmes dans l'échantillon. Avec une distribution serrée autour d'une masse corrigée plus faible.

De façon général, la médiane de masse_corr semble être plus élevée pour les hommes que pour les femmes dans les régimes carnivores et omnivores.

### Description 2 par Ide

```{r}
chart(data = biometry, activite_physique ~ masse_corr, color = genre) + 
  geom_point(alpha = 0.6) +
  labs(title = "Relation entre activité physique et masse corrigée", x = "Activité physique (min/semaine)", y = "Masse corrigée")
```

***interprétation***

-On observe aucune tendance claire (linéaire ou exponentielle), suggérant que l'activité physique ne semble pas etre directement liée a la masse corrigée.

-Les deux groupes sont mélangés et donc le genre n'est pas un facteur déterminant clair dans cette relation. Néanmoins, les hommes semblent avoir plus de valeurs élevées en masse corrigée.

-La majorité des individus ont une activité physique située entre 60 et 100 min/ semaine. Tres peu dépassent 120min/ semaine.

## Calcul d'indices

<!--% Calculez au moins quatre indices (un par étudiant) en vous basant sur la littérature et en relation avec votre question de recherche. Décrivez chaque indice avec une formule mathématique en LaTeX. Calculez une nouvelle variable dans votre tableau pour cet indice sur base de la formule mathématique. Si cela est pertinent, définissez aussi une variable facteur qui qualifie l'état de bonne santé selon une échelle qualitative. -->

<!--# N'hésitez pas à associer un graphique ou un tableau utiles pour visualiser/décrire vos indices calculés. -->

### Indice de Nefise

<!--% Description et formule ci-dessous. -->

L'Indice de Masse Corporelle (IMC) évalue la corpulence d'une personne en fonction de sa taille et de son poids, permettant ainsi de classifier son état pondéral en quatre catégories : insuffisance pondérale (\<18,5), poids normal (18,5-24,9), surpoids (25-29,9), et obésité (≥30). Bien qu'il soit utile pour évaluer les risques de maladies liées au poids, comme le diabète et les maladies cardiovasculaires, il ne distingue pas la masse musculaire du gras. Il doit donc être interprété avec prudence, surtout chez les athlètes, les personnes âgées, ou celles enceintes.

ref article: PasseportSanté. (n.d.). IMC : calcul, catégories et limites de l'indice de masse corporelle. PasseportSanté. Consulté le 30 mars 2025, à partir de https://www.passeportsante.net/fr/Nutrition/Regimes/Fiche.aspx?doc=IMC

$$IMC = \frac{\text{Poids (kg)}}{\text{Taille (m)}^2}$$

# Calcul de la ou des variables reprenant l'indice sous forme numérique (et facteur)

```{r}
#indice sous format numérique et facteur
biometry3 <- biometry %>%
  smutate(., 
    bmi = masse / (taille/100)^2) %>.%
  smutate(., bmi_cat = case_when(
    bmi < 18.5 ~ "sous-poids",
    bmi <= 18.5 & bmi < 25 ~ "poids-normal",
    bmi >= 25 & bmi < 30 ~ "surpoids",
    bmi >= 30 ~ "obèse")) %>.%
  sselect(., genre, bmi, bmi_cat)
```

<!--% Graphique ou tableau utilisant l'indice calculé.-->

```{r}
# Graphique ou tableau utilisant l'indice calculé.
biometry3 %>.%
  sgroup_by(., genre, bmi_cat)%>.%
  ssummarise(.,
    mean   = fmean(bmi),
    number = fn(bmi))
tabularise(biometry3)
```

<!--% Interprétation en quelques points du graphique ou tableau. -->

-   Les femmes sont légèrement plus représentées dans la catégorie "obésité" avec 17 femmes contre 10 hommes. Cependant, la moyenne d'IMC des hommes dans cette catégorie (34,88) est un peu plus élevée que celle des femmes (33,76), suggérant que les hommes obèses ont tendance à avoir un IMC plus élevé en moyenne que les femmes.

-   Les femmes sont également plus nombreuses dans la catégorie "sous-poids" avec 9 femmes contre seulement 4 hommes. Les moyennes d'IMC sont proches (autour de 17,5 pour les femmes et 17,9 pour les hommes), ce qui montre que les individus sous-poids des deux genres ont des IMC similaires.

-   Les hommes sont plus nombreux à être en surpoids (24 hommes contre 22 femmes). Cependant, les moyennes d'IMC dans cette catégorie sont quasi identiques, avec 26,53 pour les hommes et 26,89 pour les femmes, indiquant que les différences sont faibles en termes d'IMC moyen.

-   Le nombre d'individus présentent dans la catégorie "poids normal" est élevé, avec 27 hommes et 31 femmes. La moyenne d'IMC pour ces personnes est d'environ 22.

### Indice de Christelle

<!--% Description et formule ci-dessous. -->

L'indice de conicité (IC) est utilisé pour évaluer la répartition de la graisse abdominale et les risques cardiovasculaires ( proposé par Valdez en 1991). L'indice de conicité est un excellent indicateur non seulement de la répartition de la graisse abdominale, mais aussi un outil précieux dans l'évaluation des risques cardiovasculaires, surtout lorsqu'il est utilisé avec d'autres mesures de santé.

ref article: Lebacq, T., Ost, C., Bel, S., Brocatus, L., Teppers, E., Cuypers, K., Tafforeau, J., & De Ridder, K. A. A. (2015). Physical activity and sedentary behavior in Belgium (BNFCS2014): design, methods and expected outcomes.

$$IC = \frac{\text{Tour de taille (m)}}{0.109 \times \sqrt{\text{Masse (kg)} / \text{Taille (m)}}}$$

# Calcul de la ou des variables reprenant l'indice sous forme numérique (et facteur)

```{r}
# Calcul de la ou des variables reprenant l'indice sous forme numérique (et facteur)
biometry <- biometry %>%
  mutate(
    ic = tour_taille / 100 / (0.109 * sqrt(masse_corr / (taille / 100)))
  ) %>%
  mutate(
    risque_ic = case_when(
      ic < 1.25 ~ "modéré",
      ic >= 1.25 ~ "élevé"
    )
  )
biometry$risque_ic <- factor(biometry$risque_ic, levels = c("modéré", "élevé"))

# Afficher les premières lignes des colonnes 'ic' et 'risque_ic'
head(biometry[, c("ic", "risque_ic")])
```

<!--% Graphique ou tableau utilisant l'indice calculé.-->

```{r}
# Graphique ou tableau utilisant l'indice calculé.

table_ic <- biometry %>%
  filter(!is.na(risque_ic)) %>%
  group_by(risque_ic) %>%
  summarise(
    age = mean(age < 25, na.rm = TRUE) * 100,
    alcool = mean(alcool > 0, na.rm = TRUE) * 100,
    fast_food = mean(fast_food > 1, na.rm = TRUE) * 100,
    activité_Physique_élevé = mean(activite_physique > 300, na.rm = TRUE) * 100,
    Sommeil_6h = mean(sommeil < 6, na.rm = TRUE)  * 100
  )

print(table_ic)

```

<!--% Interprétation en quelques points du graphique ou tableau. -->

-   Les facteurs les plus liés à un IC élevé semblent être : La consommation de fast-food, le manque de sommeil (les personnes à risque IC élevé dorment moins et mangent plus de fast-food).

-   L'alcool pourrait aussi jouer un rôle, mais l'écart n'est pas aussi marqué.

-   L'activité physique ne semble pas être un élément clé de différenciation.

-   la population n'est pas affectée par le tabagisme.

-   Les personnes les plus jeunes ont tendance à avoir un IC modere, tandisque les personnes plus agées ont un IC eleve.

-   Il y a une legere augmentation de la consommation d'alcool chez ceux qui ont un IC eleve

-   Les personnes qui sonsomment plus de fast food ont modere ( contre intuitif)

-   L'activité physique ne semble pas avoir d'impact sur l' IC

-   avec un IC élevé consomment moins de fast food

-   le sommeil est un facteur potentiel car un IC eleve est associé à un sommeil plus court.

Dans la suite du travail, nous allons effectuer des test d'hypotheses pour voir si ces tendances sont statistiquement significatives.

-   Dans la suite du travail nous effectuerons un test d'hypothèse pour vérifier qu'il y a association entre ces facteurs les plus liés et l'indice de conicité.

### Indice de Ide

<!--% Description et formule ci-dessous. -->

L'Indice de Masse Grasse (IMG) permet d'estimer la proportion de graisse corporelle par rapport à la masse totale du corps. C'est un indicateur plus précis que l'IMC pour évaluer l'adiposité.

reference de l'article: Deurenberg P, Weststrate JA, Seidell JC. "Body mass index as a measure of body fatness: age- and sex-specific prediction formulas." British Journal of Nutrition. 1991;65(2):105-114.

$$IMG = 1.2 \times IMC + 0.23 \times \text{Âge} - 10.8 \times \text{Sexe} - 5.4$$

# Calcul de la ou des variables reprenant l'indice sous forme numérique (et facteur)

```{r}
# Calcul de la mediane des differentes tailles car presence d'une valeur manquante
biometry$taille[is.na(biometry$taille)] <- median(biometry$taille, na.rm = TRUE)

# Calcul de l'IMC
biometry$IMC <- biometry$masse / (biometry$taille^2)

# Calcul de l'IMG selon Deurenberg
biometry$IMG <- (1.2 * biometry$IMC) + 
                     (0.23 * biometry$age) - 
                     (10.8 * ifelse(biometry$genre == "H", 1, 0)) - 5.4

# Catégorisation selon les seuils OMS
biometry$IMG_categorie <- cut(biometry$IMG, 
  breaks = c(0, 10, 20, 30, 40, Inf), 
  labels = c("Très faible", "Faible", "Normal", "Élevé", "Très élevé"),
  include.lowest = TRUE, right = FALSE)
  
```

<!--% Graphique ou tableau utilisant l'indice calculé.-->

```{r}
# Graphique ou tableau utilisant l'indice calculé.
chart(data = biometry, ~ IMG_categorie %fill=% genre) +
  geom_bar(position = "dodge") +
  labs(title = "Répartition de l'Indice de Masse Grasse par genre", 
       x = "Catégorie d'IMG", y = "Effectif")
```

<!--% Interprétation en quelques points du graphique ou tableau. -->

-   Les femmes (F) sont majoritairement classées dans la catégorie "Très faible". Cela indique une tendance à une masse grasse plus faible.

-   D'un point de vue **biologique**, un IMG trop bas peut être associé à un manque de réserves énergétiques, ce qui peut poser des problèmes de santé (fatigue, troubles hormonaux, etc.).

## Tests d'hypothèses

<!--% Dans cette partie, réalisez plusieurs tests d'hypothèses pour répondre à des questions en relation avec votre but. N'hésitez pas à employer les indices que vous avez calculés ci-dessus, ainsi que les variables de départ. Effectuez et interprétez au moins deux tests d'hypothèses pour chaque type ci-dessous. Répartissez le travail entre les étudiants : à chaque fois deux étudiants réalisent les deux tests et les deux autres les interprètent (les commits doivent bien montrer qui a fait quoi). -->

<!--# Chaque test d'hypothèse doit être correctement employé. Vous devez indiquer, pour chaque test, l'hypothèse nulle et l'hypothèse alternative. Vous devez vérifier les conditions d'application du test d'hypothèse. Vous le réalisez, et ensuite vous l'interprétez du point de vue statistique d'abord et biologique ensuite. -->

### Test de Chi^2^ 1 Indice Christelle

```{r chi2_ic}
# tableau de contingence entre 'fast_food' et 'risque_ic'
table_fast_food <- table(biometry$risque_ic, biometry$fast_food)
print(table_fast_food)
# H0: Il n' y a pas d'association entre les facteurs de risque et l'indice de conicité ic
# H1: Il y a une association significative entre les facteurs de risque et l'indice de conicité ic
# 
#transformation de la variable
biometry$fast_food_cat <- ifelse(biometry$fast_food > 1, "Fréquent", "Rare")
biometry$fast_food_cat <- factor(biometry$fast_food_cat)

# Tableau de contingence entre 'fast_food_cat' et 'risque_ic'
table_fast_food <- table(biometry$risque_ic, biometry$fast_food_cat)
print(table_fast_food)

# Test du chi-deux pour 'fast_food_cat' et 'risque_ic'
result_fast_food <- chisq.test(table_fast_food)
print(result_fast_food)

```

<!--% Graphique ou tableau présentant les données par rapport au test à réaliser. -->

```{r plot_chi2_1}

table_sommeil_ic <- biometry %>%
  mutate(sommeil_cat = ifelse(sommeil < 6, "<6h", "≥6h")) %>% 
  group_by(risque_ic, sommeil_cat) %>%
  summarise(n = n(), .groups = "drop") %>%
  mutate(pourcentage = n / sum(n) * 100)  # Calcul du pourcentage

print(table_sommeil_ic)


chart(data = biometry, ~ sommeil %fill=% risque_ic) +
  geom_bar(position = "dodge") +
  labs(title = "Répartition du sommeil selon l'Indice de Conicité",
       x = "Durée du sommeil (<6h vs ≥6h)",
       y = "Nombre d'individus") +
  scale_fill_viridis_d()

```

<!--% Hypothèse nulle et alternative -->

H0: Il n' y a pas d'association entre le sommeil et l'indice de conicité (ic) H1: Il y a une association significative entre le sommeil et l'indice de conicité (ic)

<!--% Vérification des conditions d'application -->

les observations sont indépendantes

```{r test_chi2_1 }
chisq.test(table_sommeil_ic)
```

<!--% Interprétation statistique et biologique -->

### Test de Chi^2^ by Ide

<!--% Graphique ou tableau présentant les données par rapport au test à réaliser. -->

```{r plot_chi2_2}

```

<!--% Hypothèse nulle et alternative -->

<!--% Vérification des conditions d'application -->

```{r test_chi2_2}

```

<!--% Interprétation statistique et biologique -->

<!--# Travaillez jusqu'ici pour le module 7. -->

### Test t de Student 1 by Christelle

<!--% Graphique ou tableau présentant les données par rapport au test à réaliser. -->

```{r plot_t_1}
#IMC selon le sexe
biometry <- smutate(biometry, imc = masse_corr/(taille)^2) 

biometry %>.%
  sgroup_by(., genre) %>.%
  ssummarise(.,mean = fmean(imc))

```

<!-- Hypothèse nulle et alternative -->

H0: la différence entre la moyenne de l'imc des hommes et des femmes vaut zéro H1: la différence entre la moyenne de l'imc des hommes et des femmes est différent de zéro

<!-- Vérification des conditions d'application -->

```{r test_t_1}
t.test(data = biometry, imc ~ genre, 
  alternative = "two.sided", var.equal = TRUE )
```

<!-- Interprétation statistique et biologique -->

La valeur p étant supérieure au seuil alpha de 5%, nous ne rejetons pas l'hypothèse nulle. Anisi, il n'existe pas de différence significative entre l'IMC des hommes et celui des femmes au seuil alpha 5% (test t bilatéral, t = 0.33256, ddl = 141, valeur p = 0.74).

### Test t de Student 2 by Nefise

<!--% Graphique ou tableau présentant les données par rapport au test à réaliser. -->

```{r plot_t_2}

```

<!--% Hypothèse nulle et alternative -->

<!--% Vérification des conditions d'application -->

```{r test_t_2}

```

<!--% Interprétation statistique et biologique -->

<!--# Travaillez jusqu'ici pour le module 8. Commencez à travailler sur le rapport (intro, mat&met). -->

### ANOVA à un facteur 1 (Nefise)

<!--% Graphique ou tableau présentant les données par rapport au test à réaliser. -->

```{r plot_anova1_1}
biometry2 <- smutate(biometry, group  = labelise(
    factor(paste(alimentation, intolerance_gluten, sep = "-")),
    "Groupe alimentation - intolérance au gluten", units = NA))
    
biometry2 %>.%
  sgroup_by(., masse_corr) %>.%
  ssummarise(.,
    mean  = fmean(alimentation),
    sd    = fsd(aspect5),
    count = fsum(!is.na(aspect5)))
    
    anova(crabs2_anova <- lm(data = crabs2, aspect5 ~ group)) |> tabularise()
    
    biometry %>.%
  sselect(., genre, intolerance_lactose, tour_taille) %>.%
  sgroup_by(., intolerance_lactose) %>.%
  ssummarise(.,
    mean  = fmean(tour_taille),
    sd    = fsd(tour_taille))
```

<!--% Hypothèse nulle et alternative -->

<!--% Vérification des conditions d'application -->

```{r test_anova1_1}

```

<!--% Interprétation statistique et biologique -->

### ANOVA à un facteur 2

<!--% Graphique ou tableau présentant les données par rapport au test à réaliser. -->

```{r plot_anova1_2}

```

<!--% Hypothèse nulle et alternative -->

<!--% Vérification des conditions d'application -->

```{r test_anova1_2}

```

<!--% Interprétation statistique et biologique -->

<!--# Travaillez jusqu'ici pour le module 9. Commencez à rédiger la partie résultats avec la description des données. -->

### ANOVA à deux facteurs 1

<!--% Graphique ou tableau présentant les données par rapport au test à réaliser. -->

```{r plot_anova2_1}

```

<!--% Hypothèse nulle et alternative -->

<!--% Vérification des conditions d'application -->

```{r test_anova2_1}

```

<!--% Interprétation statistique et biologique -->

### ANOVA à deux facteurs 2

<!--% Graphique ou tableau présentant les données par rapport au test à réaliser. -->

```{r plot_anova2_2}

```

<!--% Hypothèse nulle et alternative -->

<!--% Vérification des conditions d'application -->

```{r test_anova2_2}

```

<!--% Interprétation statistique et biologique -->

# Discussion et conclusions

<!--% Reprenez ci-dessous sous forme d'éléments de listes brefs les résultats les plus importants que vous retirez de votre analyse. Ils doivent vous guider pour décider quels tests (les plus intéressants) vous allez conserver dans le rapport. -->

-   ...

-   ...

-   ...

-   ...

-   ...

<!--# Important : ce document doit compiler SANS ERREURS avec le bouton 'Rendu' sinon le travail sera sanctionné lourdement. La compilation du document Quarto est maintenant considérée comme acquise. -->

# Référence

<!--% N'indiquez rien ci-dessous. Quarto se chargera de rajouter vos références bibliographiques automatiquement. -->
